ACORDAO-COMPLETO-2525350

ACÓRDÃO 561/2022 ATA 9/2022 - PLENÁRIO

VISTOS, relatados e discutidos estes autos de monitoramento do cumprimento pelo TRE/RR das determinações referentes aos itens 9.1 e 9.2 do Acórdão 1523/2015-TCU-Plenário, proferido nos autos do TC Processo 018.829/2012-0.
ACORDAM os ministros do Tribunal de Contas da União, reunidos em sessão plenária, ante as razões expostas pelo relator, em:
9.1. considerar cumpridas as determinações prolatadas nos itens 9.1 e 9.2. do Acórdão 1535/2015-TCU-Plenário; 
9.2. considerar insubsistentes os indícios de irregularidades reportados por meio do Acórdão 344/2016-TCU-Plenário, à exceção da constatação examinada no âmbito do TC Processo 007.019/2016-5 (extensão dos quintos a períodos posteriores aos considerados no MS 99) ;
9.3. revogar a cautelar exarada no Acórdão 970/2013-TCU-Plenário;
9.4. determinar ao TRE-RR que:
9.4.1. no prazo de 30 (trinta) dias, reveja a incorporação de quintos concedida ao servidor de matrícula 26300427, considerando o teor do parecer de força executória 00124/2021/CORE1R/PRU1R/PGU/AGU, bem como que o referido servidor não era associado à Astre-RR no momento da propositura do MS 99;
9.4.2. no prazo de 60 (sessenta) dias, promova correções nas parcelas percebidas a título de incorporação de quintos nos proventos de seus servidores, de modo que os reajustes se adequem ao disposto no art. 15, §1º, da Lei 9.527/1997.
9.5. determinar à Secretaria de Fiscalização de Integridade de Atos e Pagamentos de Pessoal e de Benefícios Sociais (Sefip) que autue processo apartado de representação, a partir da extração de cópias que julgar necessárias destes autos, de modo a avaliar a legalidade e regularidade das incorporações e pagamentos de parcelas de quintos realizados pelo TRE-RR por funções exercidas após 5/9/2001, considerando o trânsito em julgamento do RE 638115-CE e o disposto no parecer de força executória 00124/2021/CORE1R/PRU1R/PGU/AGU;
9.6. cientificar o TRE-RR de que a revogação da cautelar não implica autorização deste Tribunal para pagamentos administrativos referentes aos MS 81/2003 e 99/2004, devendo ser previamente consultada a Advocacia-Geral da União (AGU) , considerando o disposto nos pareceres de força executória 00124/2021/CORE1R/PRU1R/PGU/AGU e 00127/2021/CORE1R/PRU1R/PGU/AGU, que lhes foram endereçados;
9.7. encaminhar cópia deste acórdão à AGU, para adoção das medidas que entender cabíveis em relação às incorporações de quintos por servidores do TRE-RR baseados nos MS 81/2003 e MS 99/2004, ambos daquela Corte Eleitoral, solicitando que este Tribunal seja informado a respeito da adoção de alguma medida, bem como do cumprimento do disposto no item 9.6;
9.8. enviar cópia deste acórdão ao TRE-RR, informando-lhe que o inteiro teor da presente deliberação estará disponível para consulta, no dia seguinte a sua oficialização, no endereço www.tcu.gov.br/acordaos.

Monitoramento de determinações constantes de acórdão relativo à fiscalização realizada para verificar a regularidade dos métodos de atualização, e da correta contabilização no Siafi de passivos de pessoal pelo órgão.

Tribunal Regional Eleitoral de Roraima.

3. Interessados/Responsáveis:
3.1. Interessado: Advocacia-Geral da União (26.994.558/0001-23).
3.2. Responsável: Tânia Maria Vasconcelos Dias de Souza Cruz (XXX.891.642-XX).

13.1. Ministros presentes: Ana Arraes (Presidente), Walton Alencar Rodrigues, Benjamin Zymler, Aroldo Cedraz, Bruno Dantas, Vital do Rêgo, Jorge Oliveira e Antonio Anastasia.
13.2. Ministro-Substituto convocado: Augusto Sherman Cavalcanti.
13.3. Ministros-Substitutos presentes: André Luís de Carvalho e Weder de Oliveira (Relator).

ACORDAO-COMPLETO-2534170

Acórdão 1734/2022 - Plenário

WEDER DE OLIVEIRA

Trata-se de monitoramento das determinações referentes aos itens 9.1 e 9.2 do Acórdão 1523/2015-TCU-Plenário (TC Processo 018.829/2012-0) , que resultou da fiscalização realizada para verificar a regularidade dos métodos de atualização, e da correta contabilização no Sistema Integrado de Administração Financeira do Governo Federal (Siafi) de passivos de pessoal pelo Tribunal Regional Eleitoral de Roraima (TRE/RR) .
Reproduzo, inicialmente, com os ajustes de forma pertinentes, o parecer elaborado pelo representante do MP/TCU, procurador Marinus Eduardo De Vries Marsico (peça 89) :
"Trata-se de monitoramento das determinações referentes aos itens 9.1 e 9.2 do Acórdão 1523/2015-TCU-Plenário, proferido nos autos do TC Processo 018.829/2012-0, o qual se tratava de Relatório de Levantamento, realizado no Tribunal Regional Eleitoral de Roraima (TRE/RR) no período compreendido entre 18/7/2012 e 31/8/2012, com o objetivo de verificar a regularidade do reconhecimento dos métodos de atualização e da correta contabilização no Sistema Integrado de Administração Financeira do Governo Federal (Siafi) de passivos de pessoal daquele Tribunal. O Acórdão monitorado foi vazado nos seguintes termos:
9.1. determinar ao Tribunal Regional Eleitoral de Roraima (TRE/RR) que, no prazo de 60 (sessenta) dias: 
9.1.1. reveja a contagem do tempo de efetivo exercício de cargo/função comissionada dos servidores do órgão considerando o ano como de trezentos e sessenta e cinco dias, consoante disposto no art. 101 da Lei 8.112/1990 demonstrando, nominalmente, os quintos efetivamente incorporados; 
9.1.2. após o procedimento descrito no item anterior, recalcule o montante do passivo da vantagem pessoal nominalmente identificada (VPNI) de quintos dos servidores, lastreado nas decisões judiciais proferidas nos autos dos Mandados de Segurança (MS) 81 e 99, observados os juros moratórios e correção monetária constantes em tabela do voto condutor do Acórdão 1485/2012-TCU-Plenário, considerando-se os ajustes necessários decorrentes da declaração pelo Supremo Tribunal Federal (STF) de inconstitucionalidade, em parte, por arrastamento, do art. 1º-F da Lei 9.494/1997, com redação dada pela Lei 11.960/2009, quando do julgamento das Ações Diretas de Inconstitucionalidade (ADI) 4425 e 4357, cujos acórdãos foram publicados respectivamente em 19/12/2013 e 26/9/2014; 
9.2. determinar ao TRE/RR que, após os procedimentos de correção do principal e a sua devida atualização monetária, de acordo com o que dispõem os arts. 93, 98 e 105 da Lei 4.320/1964, o art. 131 do Decreto 93.872/1986 e os arts. 1º a 6º da Portaria STN 406/2011, contabilize corretamente os valores a pagar relacionados ao passivo de pessoal do órgão; 
9.3. determinar à Secex-RR, com base no art. 8º da Resolução TCU 265/2014, que monitore o cumprimento do disposto nos itens antecedentes, valide os cálculos efetuados pela unidade jurisdicionada e, posteriormente, manifeste-se acerca da possibilidade de revogação da cautelar adotada por meio do Acórdão 970/2013-TCU-Plenário.
O Relatório de Levantamento autuado no TC Processo 018.829/2012-0 se referia à correção de passivos de pessoal, mais especificamente de passivos relacionados à incorporação de quintos a servidores do TRE/RR lastreados em decisões judiciais específicas, a saber, os Mandados de Segurança 81 e 99. As irregularidades detectadas nos mencionados autos estavam relacionadas tanto ao cálculo do principal, pois as incorporações estavam considerando o ano civil reduzido, como tendo 360 (trezentos e sessenta) dias, como à correção monetária dos passivos, que deveriam ser calculados segundo as disposições constantes na jurisprudência do TCU e do STF (Acórdão 1485/2012-TCU-Plenário e ADI´s 4425 e 4357, respectivamente) .
Nesse sentido, foi prolatado nos autos do mencionado processo de Levantamento o Acórdão 1523/2015-TCU-Plenário, ora monitorado, determinando: i) a revisão da contagem do ano efetivo para fins de incorporação de quintos e o recálculo do montante do passivo da VPNI de quintos aos servidores (item 9.1) ; e ii) a contabilização correta dos valores a pagar relacionados ao referido passivo (item 9.2) . Além disso, o item 9.3 do Acórdão atrelou ao cumprimento das determinações constantes dos seus itens 9.1 e 9.2, bem como à validação dos respectivos cálculos pela Secex-RR, a possibilidade de revogação de uma cautelar adotada em outro processo, por intermédio do Acórdão 970/2013-TCU-Plenário.
A mencionada cautelar foi proferida nos autos do TC Processo 046.131/2012-4, processo de auditoria, realizada para verificar se os pagamentos dos passivos de pessoal da Justiça Eleitoral estavam sendo quantificados e pagos em conformidade com as normas legais pertinentes e com a jurisprudência do Tribunal. Tendo sido constatada elevada probabilidade de haver erros nos cálculos de correção monetária e juros incidentes sobre o principal devido aos servidores e magistrados da Justiça Eleitoral, e considerando a proximidade da data para liberação dos recursos orçamentários (abril/2013) , bem como o fato de que os tribunais da Justiça Eleitoral não tinham apresentado as informações requeridas pelo TCU, foi proferido na ocasião o mencionado Acórdão 970/2013-TCU-Plenário, nos seguintes termos:
9.1. adotar medida cautelar, nos termos no art. 276 do RI/TCU, no sentido de determinar ao Tribunal Superior Eleitoral que se abstenha de realizar os procedimentos orçamentários e financeiros a seu cargo, pertinentes às dotações consignadas na Lei Orçamentária para 2013, tendentes a viabilizar o pagamento dos passivos de pessoal relativos à parcela autônoma de equivalência (PAE) , à unidade real de valor (URV) e ao adicional por tempo de serviço (ATS) aos seus magistrados e servidores e aos magistrados e servidores dos Tribunais Regionais Eleitorais, reconhecidos administrativamente, bem como adote as demais medidas no âmbito de suas competências visando obstar tais pagamentos, até que este Tribunal de Contas se pronuncie sobre o mérito da matéria; 
9.2. determinar à Secretaria de Fiscalização de Pessoal (Sefip) que dê continuidade à auditoria a que se refere o Acórdão 3414/2012-TCU-Plenário;
9.3. dar ciência desta deliberação à Secretaria de Orçamento Federal do Ministério do Planejamento, Orçamento e Gestão (SOF/MP) e à Secretaria do Tesouro Nacional do Ministério da Fazenda (STN/MF) e ao Conselho Nacional de Justiça (CNJ) . 
Posteriormente, considerando que os TRE´s haviam recalculado os passivos de pessoal segundo os critérios de juros e de correção monetária estabelecidos na jurisprudência do TCU (Acórdão 1485/2012-TCU-Plenário) e que a Sefip tinha validado os referidos cálculos, foi proferido o Acórdão 2177/2014-TCU-Plenário, revogando a medida cautelar adotada no Acórdão 970/2013-TCU-Plenário para todos os tribunais regionais eleitorais, exceto em relação ao TRE/RR, cuja situação estava sendo avaliada não apenas de maneira geral, no âmbito da auditoria do TC Processo 046.131/2012-4, mas também isoladamente, por meio do Relatório de Levantamento autuado no TC Processo 018.829/2012-0, sob a responsabilidade da Secex-RR.
Conforme já mencionado, nos autos do TC Processo 018.829/2012-0, a Secex-RR teria identificado achados adicionais de auditoria (contagem irregular do ano civil para a incorporação de quintos e erro na correção monetária dos respectivos passivos) , o que justificou a manutenção da cautelar em relação a esse tribunal até que as situações encontradas fossem regularizadas. Além disso, no âmbito do TC Processo 046.131/2012-4, ficou destacado no respectivo Relatório de Auditoria que seria mais apropriado, privilegiando-se a economia processual, que a Secex-RR, unidade instrutiva do TC Processo 018.829/2012-0, fosse a unidade a avaliar a questão relacionada a uma possível compensação de valores com os passivos de URV, cujo pagamento a maior já havia sido desembolsado pelo órgão.
Histórico do monitoramento
Acerca do presente monitoramento, convém trazer um breve resumo do histórico processual até aqui desenvolvido. Inicialmente, em sua primeira análise (peça 7) , a Secex-RR havia concluído que as determinações tinham sido parcialmente cumpridas, tendo em vista que os cálculos dos quintos para cada servidor tinham sido devidamente ajustados considerando como período aquisitivo o prazo de 365 dias, e que os cálculos dos juros tinham sido efetuados em conformidade com a legislação e jurisprudência aplicáveis, mas tinha sido identificada apenas uma impropriedade quanto à correção dos valores, qual seja, a não aplicação do índice IPCA-E a partir de 26/3/2015.
Entretanto, a despeito do cumprimento da quase totalidade das determinações do acórdão monitorado, a unidade instrutiva se manifestou contrária à revogação da cautelar adotada pelo Acórdão 970/2013-TCU-Plenário, em razão de ter detectado outras falhas nos cálculos, que não haviam sido indicadas no relatório de Levantamento: i) inclusão de quintos referentes ao período do processo judicial MS 99 para servidores não impetrantes da ação; ii) incorporação de quintos referentes ao processo judicial MS 99, considerando períodos de exercício de função anteriores ao interregno abarcado pelo período da ação; iii) e extensão dos quintos a períodos posteriores aos considerados no MS 99. 
Além disso, a Secex-RR ressaltou especificamente que a falha 'extensão dos quintos a períodos posteriores aos considerados no MS 99', cujo termo deveria ter ocorrido em 25/11/2004, se tratava de uma impropriedade que vinha garantindo até hoje o direito de servidores incorporarem indevidamente os quintos em suas remunerações. Em razão disso, a Unidade instrutiva sugeriu a constituição de processo apartado de representação, pela Secretaria de Fiscalização de Pessoal (Sefip) , para apurar tal fato, e dar ciência ao Tribunal Regional Eleitoral de Roraima (TRE/RR) acerca dessas falhas que impediam a validação dos cálculos, para só então possibilitar a revogação da cautelar adotada por meio do Acórdão 970/2013-TCU-Plenário. 
O Plenário dessa Corte acolheu a proposta da Unidade Técnica e proferiu o Acórdão 344/2016 (peça 9) , com as seguintes determinações: 
1.7.1. dar ciência ao Tribunal Regional Eleitoral de Roraima (TRE/RR) acerca das falhas detectadas que impedem a validação dos cálculos que possibilitará a revogação da cautelar adotada por meio do Acórdão 970/2013-TCU-Plenário:
- Inclusão de quintos referentes ao período do processo judicial MS 99 para servidores não impetrantes da ação;
- Incorporação de quintos referentes ao processo judicial MS 99, considerando períodos de exercício de função anteriores ao interregno abarcado pelo período da ação;
- Extensão dos quintos a períodos posteriores aos considerados no MS 99;
- a partir de 26/3/2015, não foi utilizado o índice IPCA-E
1.7.2. nos termos do art. 43, caput, e §§ 1º e 2º da Resolução - TCU 259, de 7 de maio de 2014, constituir processo apartado de representação para averiguar a 'Extensão de incorporação de quintos a períodos posteriores aos considerados no MS 99', e encaminhá-lo à Secretaria de Fiscalização de Pessoal (Sefip) ;
Sobre as questões levantadas no referido acórdão, o TRE/RR apresentou esclarecimentos à peça 17, demonstrando, entre outras coisas, o ajuste na correção monetária dos servidores beneficiários dos quintos incorporados, pela aplicação do indexador correto, o Índice IPCA-E a partir de 26/3/2015, e justificando as supostas falhas adicionais informadas por intermédio do Acórdão 344/2016-TCU-Plenário. Após análise da documentação apresentada, a Secex-RR concluiu em novo pronunciamento, à peça 58, que as determinações constantes dos itens 9.1 e 9.2 do Acórdão 1523/2015-TCU-Plenário haviam sido devidamente cumpridas em sua integralidade, não permanecendo mais as irregularidades outrora registradas.
Quanto às falhas adicionais, objeto de ciência no Acórdão 344/2016-TCU-Plenário, a Secex-RR, acatando os esclarecimentos prestados pelo TRE/RR, entendeu que estas 'extravasavam a própria temática objeto dos autos' e que a 'análise de mérito desses itens consistiria em desvirtuar a própria finalidade do instituto Monitoramento e atuar contra legem'. Dessa forma, propôs manter a análise dessas possíveis irregularidades no âmbito do TC Processo 007.019/2016-5, representação que já havia sido autuada pela Sefip, por determinação do Acórdão 344/2016-TCU-Plenário. Concluiu ainda que, embora tais falhas tivessem sido ventiladas na primeira ação de monitoramento, essas não constituíam os elementos que deflagraram a expedição da medida cautelar por meio do Acórdão 970/2013-TCU-Plenário, razão pela qual propôs a sua respectiva revogação. 
Entretanto, divergindo da análise empreendida pela Secex/RR, o E. Relator emitiu despacho à peça 62, cujo sumário por si só esclarece os pontos de divergência, razão pela qual o reproduzimos abaixo:
Sumário: Monitoramento. Acórdão 1523/2015-TCU-Plenário. Necessidade de examinar todas as constatações para propor a revogação da cautelar. Manutenção da cautelar. Restituição dos autos à Secex-RR.
O E. Relator sustentou que a medida cautelar exarada nos autos do TC Processo 046.131/2012-4 se referiu de forma abrangente ao pagamento dos passivos de pessoal aos magistrados e servidores de todos os Tribunais Regionais Eleitorais e que o Acórdão 1523/2015-TCU-Plenário determinou diretamente ao TRE/RR que recalculasse o montante do passivo da vantagem pessoal nominalmente identificada (VPNI) de quintos dos servidores, lastreado nas decisões judiciais proferidas nos autos dos mandados de segurança (MS) 81 e 99 (item 9.1.2) , e que, após os procedimentos de correção do principal e a sua devida atualização monetária, contabilizasse corretamente os valores a pagar relacionados ao passivo de pessoal do órgão (item 9.2) . 
Concluiu então que as irregularidades 'inclusão de quintos referentes ao período do processo judicial MS 99 para servidores não impetrantes da ação', 'incorporação de quintos referentes ao processo judicial MS 99, considerando períodos de exercício de função anteriores ao interregno abarcado pelo período da ação', bem como a 'extensão dos quintos a períodos posteriores ao considerados no MS 99', estariam sim relacionadas ao cálculo do principal da VPNI e, consequentemente, ao cumprimento dos itens 9.1.2 e 9.2 do Acórdão 1523/2015-TCU-Plenário, não sendo possível afirmar que estas extravasavam a temática objeto destes autos.
Assim, considerando que ainda havia irregularidades não examinadas referentes ao principal da VPNI, e que a revogação da medida cautelar naquele momento processual poderia ocasionar pagamentos irregulares aos servidores, determinou que, de modo a fundamentar a proposta de revogação da referida cautelar, a unidade instrutiva deveria: 
a) examinar as irregularidades apontadas no Acórdão 344/2016-TCU-Plenário, apresentando os respectivos cálculos, de modo a demonstrar se houve ou não pagamentos a maior; 
b) examinar o cumprimento das determinações constantes dos itens 9.1.2 e 9.2 do Acórdão 1523/2015-TCU-Plenário, considerando possíveis influências das irregularidades apontadas no Acórdão 344/2016-TCU-Plenário em relação ao cálculo do valor do principal do passivo de VPNI; 
c) articular-se com a Sefip, de modo a sincronizar a análise da irregularidade referente à 'extensão de incorporação de quintos a períodos posteriores aos considerados no MS 99' (TC Processo 007.019/2016-5) , considerando possível influência do resultado desse exame no cálculo do valor do principal do passivo de VPNI; 
d) manifestar-se sobre a possibilidade de compensação de valores calculados e pagos a maior pelo TRE/RR relativos à URV com os valores ainda a receber de VPNI, conforme mencionado pela Sefip na conclusão do relatório de peça 492, pág. 60, do TC Processo 046.131/2012-4.
Dando prosseguimento ao processo, conforme despacho à Peça 63, a Secex/RR articulou, por intermédio da Coordenação Geral de Controle Externo das Unidades nos Estados (Coestados) , com a Secretaria de Fiscalização de Pessoal (Sefip) , a melhor forma de atuação para sanear os autos e, enfim, promover definitivamente o exame do mérito das questões que envolviam a medida cautelar imposta ao Tribunal Regional Eleitoral de Roraima, concluindo que a melhor abordagem seria a realização de inspeção na aludida unidade jurisdicionada.
Realizada a inspeção, a Secex/RR emitiu novo pronunciamento (peça 83) , manifestando-se sobre cada um dos pontos determinados pelo Relator no despacho à peça 62, ocasião em que reiterou seu entendimento de que as determinações do Acórdão 1523/2015-TCU-Plenário haviam sido integralmente cumpridas. 
Além disso, a Secex/RR ponderou que as irregularidades apontadas pelo Acórdão 344/2016-TCU-Plenário ('inclusão de quintos referentes ao período do processo judicial MS 99 para servidores não impetrantes da ação', 'incorporação de quintos referentes ao processo judicial MS 99, considerando períodos de exercício de função anteriores ao interregno abarcado pelo período da ação', e 'extensão dos quintos a períodos posteriores aos considerados no Mandado de Segurança 99') se mostraram todas insubsistentes. Isso porque a Unidade Jurisdicionada demonstrou que todos os servidores beneficiados pelas incorporações de quintos eram filiados à ASTRE/RR, entidade impetrante do MS 99 em favor dos seus associados por meio do instituto da substituição processual. Além disso, destoando de sua conclusão inicial, defendeu não haver termo final determinado para a incorporação de quintos aos servidores substituídos no MS 99, mas ao contrário, havia decisão judicial transitada em julgado determinando que as incorporações se perpetuassem ad aeternum mesmo após a data de 25/11/2004. 
Por fim, quanto à questão da compensação dos valores devidos a título de URV com os valores a receber a título de VPNI, a Secex-RR entendeu que restou devidamente demonstrado que o Tribunal Regional Eleitoral de Roraima procedeu aos descontos das importâncias devidas, as quais seriam deduzidas na oportunidade dos desembolsos financeiros efetuados em benefício dos servidores a título de VPNI. 
Desse modo, a unidade técnica propôs novamente a revogação da medida cautelar exarada por meio do Acórdão 970/2013-TCU-Plenário, eis que não estariam mais presentes os fundamentos que justificaram a sua expedição. Propôs, ainda, considerando a repercussão das suas conclusões nos autos do TC Processo 007.019/2016-5, no sentido da regularidade da extensão dos quintos a períodos posteriores aos considerados no Mandado de Segurança 99, que se encaminhasse cópia do Acórdão, do Relatório e do Voto ao Relator do processo supramencionado para que, no âmbito de sua jurisdição, adotasse as providências de sua alçada.
Posteriormente, em novo despacho (peça 85) , o E. Relator encaminhou os autos à Sefip, na condição de unidade especializada, para emissão de parecer acerca das constatações ali pontuadas, ressaltando a importância de a referida Unidade Técnica se manifestar também sobre o andamento do processo apartado TC Processo 007.019/2016-5, cuja relatoria competia ao Ministro José Múcio Monteiro, e sobre a proposta apresentada pela Secex-RR, de modo a sincronizar o momento de revogação da cautelar adotada pelo Acórdão 970/2013-TCU-Plenário.
A Sefip se manifestou, conforme parecer à peça 86, com as seguintes conclusões:
a) considerar cumpridas as determinações expedidas por meio do Acórdão 1523/2015-TCU-Plenário, itens 9.1 e 9.2, ao Tribunal Regional Eleitoral de Roraima; 
b) revogar a medida cautelar exarada por meio do Acórdão 970/2013-TCU-Plenário, para que o TSE se abstivesse de realizar os procedimentos orçamentários e financeiros a seu cargo tendentes a viabilizar o pagamento dos passivos de pessoal para o TRE/RR referidos naquele acórdão; 
c) deixar assente que a revogação da cautelar não poderia ter qualquer efeito prático no que se refere a débitos referentes aos quintos, tenham eles sido reconhecidos judicial ou administrativamente, eis que o Supremo Tribunal Federal, por meio do RE 638.115/CE, que trata do tema com repercussão geral, decidiu que a Lei 9.624/1998 não reinstituiu os quintos, tendo limitado temporalmente a incorporação da referida vantagem até 8/4/1998, de modo que devem permanecer suspensos os pagamentos relativos à VPNI de quintos, assim como a compensação dos valores pagos a maior pelo TRE/RR alusivos à URV com os valores ainda a receber da referida VPNI, até o trânsito em julgado do referido recurso extraordinário; 
d) considerar insubsistentes os indícios de irregularidades reportados por meio Acórdão 344/2016-TCU-Plenário, exceto no que se refere à análise da extensão ou não dos quintos a períodos posteriores aos considerados em mandado de segurança, a qual será tratada no âmbito de processo apartado e já constituído, o TC Processo 007.019/2016-5; 
e) considerar ilidida a irregularidade referente à não utilização do índice IPCA-E a partir de 26/3/2015 na correção monetária dos servidores beneficiários dos quintos incorporados; 
f) encaminhar os autos à Secex-RR para apensamento ao TC Processo 018.829/2012-0, nos termos determinados pelo Acórdão 344/2016-TCU-Plenário.
Por fim, os autos foram remetidos a este Ministério Público, para sua manifestação, na forma do art. 62, III, do RI/TCU.
***
Conforme se verifica, a matéria constante dos autos não se circunscreve a um processo apenas, e possui diversos desdobramentos, que envolvem desde a simples análise do cumprimento de determinações exaradas em acórdão do TCU, passando pela análise de revogação de medida cautelar e, finalmente, adentrando questões mais complexas como os efeitos da coisa julgada em decisões judiciais que garantiram incorporação de quintos em períodos posteriores a 8/4/1998 frente ao posicionamento do STF nos autos do RE 638.115/CE, em sede de repercussão geral.
Nesse contexto, dividiremos nossa análise em partes, a fim de facilitar a compreensão da manifestação deste parquet no feito, quais sejam: i) do efetivo cumprimento do Acórdão 1523/2015-TCU-Plenário; ii) da possibilidade de revogação da cautelar deferida no Acórdão 970/2013-TCU-Plenário; iii) da incorporação de quintos em períodos posteriores a 8/4/1998, com lastro no MS 99; iv) da compensação dos valores pagos a título de URV com os valores a receber a título de VPNI de quintos.
Do efetivo cumprimento das determinações contidas no Acórdão 1523/2015-TCU-Plenário
Convém rememorar que o presente processo se trata de monitoramento do Acórdão 1523/2015-TCU-Plenário, o qual foi prolatado nos autos do TC Processo 018.829/2012-0, processo relativo a Relatório de Monitoramento, a cargo da Secex/RR, sobre passivos de pessoal do TRE/RR. Embora se tenha atrelado funções adicionais ao presente processo, tais como verificar os cálculos de compensação de passivos de URV com VPNI de quintos de servidores daquele Tribunal, bem como de avaliar a possibilidade de revogação de uma medida cautelar exarada em outro processo que não o originário deste monitoramento, é imperioso salientar que a função regimental dos presentes autos se circunscreve a monitorar se o TRE/RR cumpriu as determinações contidas no supracitado Acórdão.
Quanto a este aspecto, tanto a Secex/RR quanto a Sefip concordam que as determinações contidas no Acórdão em monitoramento foram regularmente cumpridas pela Unidade Jurisdicionada. De fato, o acórdão monitorado havia determinado que o TRE/RR recalculasse o principal e a correção do passivo da vantagem de VPNI de quintos, e esse recálculo deveria corrigir apenas as irregularidades identificadas nos autos do TC Processo 018.829/2012-0. 
Embora as determinações tenham sido direcionadas no sentido de corrigir os cálculos relativos às incorporações de quintos com lastro nos MS 81 e 99, essas correções se referiram especificamente ao lapso de tempo para a incorporação de um quinto (que deveria ser corrigido de 360 para 365 dias) , bem como à metodologia de correção monetária dos passivos advindos das referidas incorporações. Em nenhum momento, ao longo do TC Processo 018.829/2012-0, fora discutida a incorporação de quintos sobre períodos posteriores a 1998 ou a 2001, ou as controvérsias relativas à vigência e repristinação dos art. 3º e 10 da Lei 8.911/1994, que dispunha sobre a incorporação de quintos. Ou seja, esse recálculo que está sob monitoramento não contemplava as impropriedades adicionais supervenientes ao tramite daquele processo, nem teria como, uma vez que monitoramento deve se restringir às determinações específicas realizadas no processo originário. 
Nesse sentido, com as devidas vênias por divergir quanto a este aspecto dos despachos exarados pelo E. Relator às peças 62 e 85, entendemos que o exame das possíveis irregularidades que estão atualmente sob análise no TC Processo 007.019/2016-9, mais notadamente a extensão demasiada do período de incorporação de quintos, embora impactem o cálculo do passivo da VPNI de quintos dos servidores do TRE/RR, não têm relação com o cumprimento das determinações contidas no Acórdão 1523/2015-TCU-Plenário. Nesse sentido, anuímos ao posicionamento da Secex/RR, acompanhado pela Sefip, no sentido de que tais questões extravasam a temática objeto dos presentes autos, que deve ser limitada ao monitoramento das determinações contidas naquele Acórdão.
Da possibilidade de revogação da medida cautelar deferida no Acórdão 970/2013-TCU-Plenário
Convém inicialmente rememorar as circunstâncias que já foram abrangidas pelos efeitos da medida cautelar 970/2013-Plenário. Nos autos do TC Processo 046.131/2012-4, processo de auditoria sobre todos os tribunais eleitorais, a cargo da Sefip, foi exarada a referida medida, que impedia o pagamento dos passivos de pessoal a magistrados e servidores dos Tribunais Regionais Eleitorais e do Tribunal Superior Eleitoral, relacionados na ocasião a três rubricas específicas: i) parcela autônoma de equivalência - PAE; ii) à unidade real de valor - URV; iii) e ao adicional por tempo de serviço - ATS; 
Como a Secex/RR havia ficado responsável por avaliar uma possível compensação entre valores pagos a maior a título de URV e passivos devidos aos servidores e magistrados, procedimento que seria verificado nos autos do TC Processo 018.829/2012-0, a cautelar foi mantida somente em relação ao TRE/RR. Ocorre que, nesse processo, a Secex-RR identificou dois achados adicionais de auditoria, relativos à mensuração dos passivos de pessoal do TRE/RR (as já mencionadas irregularidades no cálculo do principal do passivo de VPNI de quintos, incorporados com lastro nos mandados de segurança 81 e 99, bem como nos critérios de atualização monetária desses valores) .
Entretanto, conforme já exaustivamente destacado neste parecer, a irregularidade verificada na VPNI de quintos nos autos do TC Processo 018.829/2012-0 se referia única e exclusivamente ao cômputo do período aquisitivo para a incorporação das VPNI´s, que deveria considerar o prazo de 365 dias e não de 360 como estava sendo feito, bem como à metodologia de correção monetária aplicada nos passivos. Para monitorar as determinações do TCU sobre tais irregularidade é que foi constituído o presente processo de monitoramento. 
Ocorre que, nos autos deste monitoramento, foram identificadas outras possíveis irregularidades relacionadas ao cálculo das VPNI´s, dentre as quais a única possivelmente subsistente é a incorporação de quintos em períodos aquisitivos entre 8/4/1998 até 2016 (data em que o STF, em sede de repercussão geral, decidiu ser inconstitucional a incorporação de quintos após 8/4/1998 - RE 638.115/CE) . Essa outra irregularidade passou a ser apurada pela Sefip nos autos do TC Processo 007.019/2016-9, processo de representação instaurado por determinação do Acórdão 344/2016-TCU-Plenário, prolatado nestes autos.
Como se vê, o curso das irregularidades investigadas no escopo da cautelar proferida no Acórdão 970/2013-TCU-Plenário há muito se distanciou dos fundamentos que motivaram inicialmente a sua concessão, envolvendo novas irregularidades e se desdobrando em novos processos. Nesse sentido, é compreensível a manifestação das Unidades Técnicas no sentido de revogar a referida cautelar, por entenderem que já não subsistem os fundamentos que teriam motivado a sua concessão. 
Por outro lado, entendemos ser relevante o temor que tem sido apresentado nos autos sobre a revogação da cautelar, considerando que uma vultosa quantia dos passivos do TRE/RR, que totalizam R$ 13.972.924,06 (Peça 3, págs. 199-200) , se refere justamente à incorporação de quintos em períodos posteriores a 8/4/1998, incorporação essa que foi considerada inconstitucional pela Suprema Corte. Sobre esse aspecto, vale dizer que concordamos com o entendimento manifestado no pelo Relator em seu despacho que compõe a peça 62, no sentido de que a cautelar proferida nos autos do TC Processo 046.131/2012-4 tem caráter abrangente e visa a proteger o erário de quaisquer possíveis pagamentos irregulares relacionados a passivos trabalhistas, inclusive aqueles decorrentes de inconstitucionalidades supervenientes.
A aparente divergência de entendimentos manifestados nos autos parece ser gerada então pelo fato de o Acórdão em monitoramento (1.523/2015-Plenário) ter vinculado a revogação da cautelar adotada pelo Acórdão 970/2013-TCU-Plenário ao cumprimento das irregularidades detectadas nos autos do TC Processo 018.829/2012-0. Esse vínculo criou os seguintes cenários: de um lado, se verifica que todas as determinações do Acórdão 1523/2015-TCU-Plenário foram cabalmente cumpridas pela Unidade Jurisdicionada, o que implicaria logicamente a revogação da cautelar; por outro lado, há o fundado receio de, ao levantar a referida cautelar, permitir-se que o TRE/RR venha a realizar pagamentos de passivos referentes a incorporações consideradas inconstitucionais pela jurisprudência pátria.
Para resolver essa controvérsia, é necessário reforçar que embora o elastecimento do período aquisitivo para a incorporação de quintos, garantida na segurança concedida no MS 99, impacte diretamente os passivos de pessoal do TRE/RR, tal fato não implica a inclusão da análise desses efeitos nos presentes autos, que, por se tratarem especificamente de monitoramento de um acórdão, devem ficar adstritos à verificação do cumprimento das suas respectivas determinações. 
Além disso, conforme salientamos, a cautelar deferida pelo Acórdão 970/2013-TCU-Plenário é mais genérica e se refere a erros de qualquer natureza sobre o cálculo dos passivos de pessoal, enquanto que o Acórdão em monitoramento tem escopo limitado, se referindo a apenas duas irregularidades. Nesse contexto, entendemos que, mesmo na hipótese de validação dos cálculos e de ter sido atestado o perfeito cumprimento do Acórdão monitorado, ainda assim, a referida chancela não fornece subsídios suficientes para que esse Tribunal se manifeste, no âmbito do presente processo, sobre a possibilidade ou não de revogação da cautelar proferida no Acórdão 970/2013-TCU-Plenário.
Explicando melhor, embora o integral cumprimento das determinações contidas no Acórdão 1523/2015-TCU-Plenário constitua requisito necessário para levantar-se a cautelar adotada por meio do Acórdão 970/2013-TCU-Plenário, a fim de que o Tribunal Regional Eleitoral de Roraima possa conduzir os processos orçamentários e financeiros destinados ao pagamento dos servidores beneficiários pelas incorporações, esta verificação não se constitui, porém, em requisito suficiente. Enquanto houver indícios de irregularidades nos pagamentos relacionados a esses passivos, em qualquer processo em andamento no âmbito dessa Corte de Contas, ainda subsistirão legitimamente os fundamentos que sustentam a manutenção da mencionada medida cautelar, de maneira que seria precipitado propor sua revogação no âmbito deste processo.
Desse modo, divergimos quanto a esse aspecto dos encaminhamentos propostos pela Secex/RR e pela Sefip, e opinamos pela não revogação da medida cautelar adotada pelo Acórdão 970/2013-TCU-Plenário, tendo em vista não haver subsídios suficientes, no curso dos presentes autos, para a tomada dessa decisão. A análise do levantamento dessa cautelar deverá ser feita, segundo pensamos, no próprio processo em que foi proferida (TC Processo 046.131/2012-4) , após examinados todos os desdobramentos de irregularidades que possam impactar os passivos de pessoal referentes aos servidores do TRE/RR.
Da incorporação de quintos em períodos posteriores a 8/4/1998, com lastro no Mandado de Segurança 99
Conforme já salientamos, uma das possíveis irregularidades, talvez a única remanescente, que impacta diretamente os passivos de pessoal no âmbito do TRE/RR são as incorporações de quintos efetuadas em períodos aquisitivos posteriores à data de 8/4/1998 (data limite de incorporações de quintos segundo decisão do STF nos autos do RE 638.115/CE) , com lastro no Mandado de Segurança 99. Embora entendamos que tal discussão extravasa o escopo do presente processo, entendemos ser necessária nossa manifestação sobre o tema, visto a matéria ter sido recorrentemente ventilada nos autos.
Inicialmente, convém esclarecer que a Associação dos Servidores do TRE/RR - ASTRE, entidade representativa dos técnicos e analistas judiciários do TRE-RR, ajuizou, em 19/12/2003, o mandado de segurança coletivo nº 81, objetivando assegurar a incorporação de quintos até 4/9/2001, tendo como base jurisprudência dominante do Superior Tribunal de Justiça, à época. 
Ocorre que, a Corte Eleitoral, na assentada de 12/8/2004, ao conceder a segurança para o interregno indicado na petição inicial (até 4/9/2001) , o fez sob fundamento inusitado, reconhecendo a vigência de dispositivos legais que autorizavam a continuidade das incorporações de quintos mesmo para períodos posteriores à data pleiteada (de 4/9/2001) , porquanto fundadas, segundo os termos do aresto, em lei federal vigente e não em medida provisória. Mais especificamente, a referida Corte deferiu a incorporação dos quintos pleiteados sustentando a repristinação, pela MP nº 2.225-45/2001, dos arts. 3º e 10 da Lei nº 8.911/1994 no ordenamento jurídico.
Ainda, segundo o julgado, a Corte Eleitoral teria deixado de conceder a segurança em maior extensão (incorporação ad aeternum) unicamente pela ausência de pedido neste sentido. Diante deste quadro, a ASTRE-RR, em nome dos servidores do TRE-RR, atuou novamente como substituta processual para impetrar, em 26/11/2004, o Mandado de Segurança coletivo nº 99, para que, sob mesmos fundamentos legais constantes do acórdão prolatado nos autos do MS 81, as incorporações se perpetuassem em favor dos substituídos mesmo após a data de 4/9/2001. 
Tendo em vista a data de impetração do referido mandamus (26/11/2004) , houve discussão se essa seria a data limite para a incorporação dos quintos, uma vez que a petição inicial contemplava o pedido de incorporação 'até a presente data'. Contudo, considerando o fundamento do pedido, que estava lastreado na repristinação dos arts. 3º e 10 da Lei 8.911/1994, essa interpretação restritiva do pleito não se sustentou. O acórdão, cujo teor reproduzimos abaixo, veio a dirimir exatamente essa controvérsia nos autos do MS 99, deixando claro o verdadeiro alcance da sentença, no que concerne ao período aquisitivo de incorporação de quintos, salientando que essa data limite efetivamente inexistia: 
AGRAVO REGIMENTAL NA PETIÇÃO n° 83-51.2012.6.23.0000 - AGRAVO REGIMENTAL DECISÃO DA PRESIDÊNCIA QUE INDEFERIU PEDIDO DE HABILITAÇÃO NO MANDADO DE SEGURANÇA COLETIVO N° 99 PETIÇÃO INICIAL DO MANDAMUS - PEDIDO - LIMITES - INTERPRETAÇÃO LÓGICO -SISTÊMICA. INCORPORAÇÃO DE QUINTOS SUBSISTE A PARTIR DE 5 SET 2001 SEM LIMITE TEMPORAL DECISÃO PROFERIDA EM AÇÃO COLETIVA ALCANÇA TODOS OS ASSOCIADOS INDEPENDENTEMENTE DA DATA DE INGRESSO NO ÓRGÃO DETERMINAÇÃO Á ADMINISTRAÇÃO DO TRE/RR PARA QUE CESSE O DESCUMPRIMENTO DA DECISÃO JUDICIAL PROFERIDA NO MS N° 99 E ASSEGURE AOS SERVIDORES DA CORTE A PLENA USUFRUIÇÃO DO DIREITO A INCORPORAÇÃO DE QUINTOS CUMPRIMENTO IMEDIATO AGRAVO CONHECIDO E PROVIDO
1. O pedido de habilitação e consequente execução da decisão proferida por esta Corte no julgamento do Mandado de Segurança n° 99 foi indeferido pela relatora originária, Presidente da Corte Eleitoral. Tal decisão, ora agravada, concluiu que houve intenção da autora do MS n° 99 em delimitar a concessão da segurança até 26 de novembro de 2004. No entanto, o juiz deve captar, a partir de uma interpretação lógico-sistêmica, aquilo que a parte autora está promovendo, Não significa carta branca para concessões arbitrárias, mas, nos limites da função jurisdicional, garantir a tutela efetiva do direito perseguido. 
2. Segundo o elemento sistemático, necessário se faz contextualizar o pedido no âmbito do ordenamento jurídico brasileiro. Nesse diapasão, verifica-se que há outros elementos na petição inicial do MS coletivo n° 99, que permitem interpretação em sentido oposto ao firmado pela decisão ora agravada. O elemento lógico, por sua vez, desvenda o sentido e o alcance das sentenças, estudando-as por meio de reflexos transcendentes ao sentido jurídico, deve ser considerado. Por este elemento, não se vislumbra qualquer razão para que a associação impetrante, que já havia obtido o reconhecimento do direito no MS nº 81, até 4.9.2001, repetisse o pedido com nova limitação temporal. Inequívoca a conclusão, por meio da interpretação lógico sistêmica da inicial do MS n° 99, que a intenção do ora postulante fora a de assegurar o direito de incorporação aos servidores. 
3. Mero erro material não tem o condão de desnaturar a essência que permeou toda a peça preambular. Em casos desse jaz o princípio da congruência deve ser mitigado. 
4. Superado o único fundamento da decisão agravada, é cabível enfrentar-se o mérito da causa, por se tratar de matéria plenamente de direito e estando madura para julgamento.
5. A jurisprudência sufragou a compreensão que as decisões concessivas de mandados de segurança coletivo irradiam seus efeitos a todos os representados, independentemente de limitação temporal. Posicionamento contrário reveste-se em prejuízo à utilidade e à efetividade das decisões judiciais já proferidas, bem como ao princípio da segurança jurídica, na medida em que submeteria a Corte a apreciar, repetidas vezes, a matéria de fundo para assentar o mesmo entendimento, não obstante disponha de precedente íntegro no sentido da higidez do direito ora perseguido. 
6. Resta claro que os servidores da categoria, independentemente da data em que tenham ingressado no TRE/RR, farão jus ao direito obtido judicialmente por meio da associação que os representa, sendo o benefício concedido, individualmente, a partir do momento em que preenchidos os requisitos legais. 
7. Agravo Regimental provido, deferindo o pedido de habilitação dos peticionários e reconhecendo o direito à incorporação de quintos, direito esse que já havia sido concedido por intermédio da decisão proferida no MS n° 99. 
8. Determina-se que a Administração do TRE/RR cesse o descumprimento da decisão judicial proferida no MS n° 99, qual seja assegurar aos servidores do TRE/RR a incorporação de quintos a partir de 5.9.2001, subordinandos à sua esfera administrativa as providências atinentes às incorporações de quintos de todos os seus servidores quando estes implementarem os requisitos necessários. 
9. Agravo conhecido e provido. (grifos nossos) 
Assim, a segurança do MS 99 teve como marco inicial o dia 5/9/2001, dia imediatamente posterior ao termo final do MS 81, mas não teve termo final, contrariando a percepção inicial da Secex/RR (na instrução à peça 7) de que a data limite da incorporação seria 25/11/2004. Lembramos que foi esta conclusão, que se mostrou insubsistente, que deflagrou as irregularidades investigadas na representação do TC Processo 007.019/2016-5, a cargo da Sefip.
A respeito desse ponto, ressaltamos que a Sefip concluiu (em instrução à peça 7 do TC Processo 007.019/2016-5) que 'o TRE/RR não incorreu em ilegalidade ou irregularidade ao estender a vantagem dos quintos aos servidores que fariam jus a esse direito e estavam na mesma situação jurídica dos filiados à entidade que logrou êxito em mandado de segurança com o mesmo objeto, bem assim no que se refere à interpretação dada ao prazo da incorporação, em especial quando se considera que o órgão jurisdicionado cercou-se das devidas cautelas ao suspender a incorporação dos quintos quando da publicação do acórdão do leading case RE 638.115/CE, que tramita no Supremo Tribunal Federal'.
No entanto, destacou que 'a revogação da cautelar não poderá ter qualquer efeito prático especificamente no que se refere a débitos dos quintos, tanto no âmbito judicial quanto na esfera administrativa. Isso porque o Supremo Tribunal Federal, por meio do RE 638.115/CE, que trata do tema com repercussão geral, decidiu que a Lei 9.624/1998 não reinstituiu os quintos, tendo limitado temporalmente a incorporação da referida vantagem até 8/4/1998. Uma vez que os servidores do TRE-RR teriam um passivo a receber referente a esse direito, tal não poderá ser exercido'.
A despeito da orientação da Sefip, nos autos do TC Processo 007.019/2016-5, no sentido de que os passivos relativos às incorporações de quintos em posteriores a 8/4/1998 não poderiam ser pagos aos servidores do TRE/RR, convém frisar que o Acórdão 9/2019-TCU-Plenário, prolatado nos autos do mencionado processo, conheceu da referida representação para, no mérito, considerá-la improcedente, não tendo sido feita, portanto, nenhuma determinação ao TRE/RR no sentido de se abster de realizar pagamento de quintos incorporados em períodos posteriores à 8/4/1998, ainda que sob a forma de passivos. 
A esse respeito, convém esclarecer que, de acordo com as informações fornecidas pela Unidade Jurisdicionada, os efeitos da segurança do MS 99 só foram cessados em 2016, após o julgamento da matéria no STF, no âmbito do RE 638115/CE, em sede de repercussão geral. Entretanto, as incorporações realizadas até a referida data permanecem sendo pagas e compõe o montante do passivo a ser pago aos servidores a título de VPNI de quintos.
Há de se considerar ainda que, no caso analisado, há decisão judicial transitada em julgado autorizando especificamente essa incorporação de quintos após a data de 4/8/1998, havendo, portanto, um conflito a ser dirimido entre a jurisprudência da Suprema Corte, proferida em sede de repercussão geral, e a coisa julgada em favor dos servidores do TRE/RR.
Sobre essa questão, convém frisar que essa Corte de Contas tem entendido, utilizando como fundamento a decisão proferida em 30/6/2017, nos autos do RE 638115/CE, em sede de embargos declaratórios, que até mesmo os efeitos da coisa julgada podem ser afastados quando se tratar de incorporações de quintos consideradas inconstitucionais. 
Na mencionada decisão, após o STF ter decidido pela ilegalidade da incorporação de quintos entre 8/4/1998 e 4/9/2001, com repercussão geral, os embargantes sustentaram omissão quanto ao efetivo alcance da expressão 'cessada a ultra-atividade das incorporações em qualquer hipótese', com relação às decisões judiciais transitadas em julgado ainda não satisfeitas, e às decisões administrativas que teriam implementado o pagamento de quintos há mais de cinco anos. 
No voto da referida decisão, o Ministro Gilmar Mendes fez referência à decisão nos autos do RE 730.462/SP, de relatoria do Ministro Teori Zavascki, em que o STF, apreciando o Tema 733 da Repercussão Geral, fixou a tese de que 'a decisão do Supremo Tribunal Federal declarando a constitucionalidade ou a inconstitucionalidade de preceito normativo não produz a automática reforma ou rescisão das decisões anteriores que tenham adotado entendimento diferente. Para que tal ocorra, será indispensável a interposição de recurso próprio ou, se for o caso, a propositura de ação rescisória própria, nos termos do art. 485 do CPC, observado o respectivo prazo decadencial'.
Conforme se depreende do teor da tese fixada naquela oportunidade, no tocante às sentenças já transitadas em julgado à época da decisão sobre a constitucionalidade ou inconstitucionalidade da norma na qual se embasou, ficou consignada a necessidade de interposição de ação rescisória, se cabível. Ou seja, a declaração de inconstitucionalidade ou constitucionalidade não ensejaria a automática reforma ou rescisão das decisões anteriores já transitadas em julgado.
Entretanto, ao proferir a mencionada decisão em sede de embargos no RE 638.115/CE, o Ministro Gilmar Mendes ressalvou da necessidade de ação rescisória a questão relacionada à execução de efeitos futuros da sentença proferida em caso concreto sobre relações jurídicas de trato continuado. A respeito do assunto, o Relator transcreveu voto proferido pelo Ministro Teori Zavascki, nos autos do já mencionado RE 730.462/SP, cujo excerto reproduzimos abaixo:
Para desfazer as sentenças anteriores será indispensável ou a interposição de recurso próprio (se cabível) , ou, tendo ocorrido o trânsito em julgado, a propositura da ação rescisória, nos termos do art. 485, V, do CPC, observado o respectivo prazo decadencial (CPC, art. 495) . Ressalva-se desse entendimento, quanto à indispensabilidade da ação rescisória, a questão relacionada à execução de efeitos futuros da sentença proferida em caso concreto, notadamente quando decide sobre relações jurídicas de trato continuado, tema de que aqui não se cogita.
Por fim, salientou o Ministro que, como o pagamento de quintos incorporados no período compreendido entre 8/4/1998 a 4/9/2001 tratar-se-ia de relação jurídica de trato continuado, haveria que se reconhecer a necessidade de cessação imediata do pagamento da mencionada verba, sem que isso caracterizasse afronta à coisa julgada e sem que fosse necessário o ajuizamento de ação rescisória. 
Nesse contexto, convém esclarecer que a Suprema Corte, ao fixar a tese de que ofende o princípio da legalidade a decisão que concede a incorporação de quintos pelo exercício de função comissionada no período entre 8/4/1998 até 4/9/2001, ante a carência de fundamento legal, modulou os efeitos da decisão para 'obstar a repetição de indébito em relação aos servidores que receberam de boa-fé os quintos pagos até a data do presente julgamento, cessada a ultra-atividade das incorporações em qualquer hipótese'. 
O teor da decisão modulada leva a crer que devem ser considerados de boa-fé apenas as verbas relacionadas a quintos que tenham sido pagas até a data daquele julgamento, o que não inclui quintos que, embora possam ter sido incorporados com base em decisão judicial transitada em julgado, não tenham sido efetivamente pagos ao servidor. 
Essa conclusão torna temerária, em nosso sentir, a liberação do pagamento de quintos que tenham sido incorporados sob períodos posteriores a 8/4/1998, como é o caso dos passivos de servidores do TRE/RR, pois em caso de manutenção do posicionamento da Suprema Corte sobre a matéria o pagamento dessa verba, a despeito de haver coisa julgada em seu favor, seria considerado inconstitucional, não havendo que se falar em boa fé dos servidores no seu recebimento.
Desse modo, considerando que a matéria ainda não se encontra pacificada no âmbito do STF e que ainda restam diversos embargos pendentes de julgamento nos autos do RE 638.115/CE, entendemos ser necessária a manutenção da medida cautelar adotada no Acórdão 970/2013-TCU-Plenário, até que ocorra o trânsito em julgado do mencionado Recurso Extraordinário e os respectivos efeitos em relação à coisa julgada sejam definitivamente modulados pela Suprema Corte.
Ademais, considerando ainda a dificuldade em se obter a restituição de valores eventualmente pagos, por se tratarem de verba de natureza alimentar, reforça-se a necessidade de tal cautela até que a matéria seja definitivamente julgada no âmbito do STF.
De todo modo, ressaltamos mais uma vez que essa análise não tem relação direta com o presente processo, e que nos debruçamos sobre ela apenas pela sua relevância no que se refere aos passivos de pessoal do TRE/RR. Ademais, entendemos que devem ser encaminhadas as conclusões dos autos ao processo originário da medida cautelar adotada pelo Acórdão 970/2013-TCU-Plenário, qual seja, o TC Processo 046.131/2012-4, a fim de subsidiar a adequada tomada de decisão sobre a mencionada cautelar naqueles autos. Igualmente, a decisão a ser tomada nos presentes autos deve ser encaminhada ao DD. Advogado-Geral da União, a fim de subsidiar a atuação do órgão jurídico da União no âmbito do aludido Recurso Extraordinário.
Da compensação dos valores pagos a título de URV com os valores a receber a título de VPNI de quintos
Por fim, ficou consignado no Relatório de Auditoria do TC Processo 046.131/2012-4 (peça 492, pág. 60) , a responsabilidade da Secex/RR de se manifestar nos presentes autos sobre a compensação de valores calculados e pagos a maior pelo TRE/RR relativos à URV com os valores ainda a receber a título de VPNI de quintos.
Vale lembrar que o passivo de URV se refere a valores pagos aos servidores do Tribunal Regional Eleitoral de Roraima oriundos da diferença de 11,98% por ocasião da conversão dos salários de URV para Real em março de 1994, determinada pela Lei 8.880/1994. O Tribunal de Contas da União havia verificado que o montante desses passivos - valores devidos a título de principal acrescidos da correção monetária (CM) e dos juros moratórios (JM) - haviam sido quantificados de forma equivocada, em razão da inobservância dos critérios de incidência de CM e de JM estabelecidos na legislação aplicável.
No pronunciamento à peça 83, a Secex/RR analisou a planilha de compensação dos valores calculados e pagos a maior pelo Tribunal Regional Eleitoral de Roraima relativos à URV com os valores ainda a receber de VPNI, tendo constatado o cumprimento das determinações do TCU, uma vez que a Unidade Jurisdicionada apresentou os cálculos com as respectivas deduções dos valores a receber de VPNI. Sobre esse aspecto, nos manifestamos de acordo com o entendimento da Secex/RR no sentido de ratificar os descontos apresentados na planilha na exata medida dos valores devidos pelos servidores a título de URV, compensando-os com aqueles auferidos à título de VPNI.
Conclusão
Por todo o exposto, e pedindo vênias pelas poucas divergências em relação aos encaminhamentos contidos nos autos, opinamos para que o Plenário do Tribunal adote a seguinte deliberação:
a) considerar cumpridas as determinações expedidas por meio do Acórdão 1523/2015-TCU-Plenário, itens 9.1 e 9.2, ao Tribunal Regional Eleitoral de Roraima;
b) remeter o relatório, voto e acórdão que vierem a ser proferidos no presente processo para o TC Processo 046.131/2012-4, a fim de subsidiar a questão relativa à revogação da medida cautelar adotada por meio do Acórdão 970/2013-TCU-Plenário, em relação ao pagamento dos passivos de pessoal do TRE/RR;
c) considerar regulares os cálculos efetuados pela Unidade Jurisdicionada referentes à compensação de valores pagos a maior relativos à URV com os valores ainda a receber a título de VPNI de quintos;
d) encaminhar cópia do acórdão que vier a ser proferido, acompanhado de cópia dos correspondentes relatório e voto, ao Advogado-Geral da União, a fim de subsidiar a atuação da AGU nos autos do RE 638.115/CE;
e) arquivar os presentes autos."
Transcrevo, também, o último parecer do MP/TCU nos autos (peça 94) :
"Em novo Despacho (à peça 93) , o E. Relator solicitou novamente a oitiva deste Ministério Público, para manifestação sobre a competência do TRE/RR para ter concedido os direitos pleiteados nos Mandados de Segurança 81 e 99, e, por conseguinte, se deveriam ser consideradas ou não tais decisões como decisões judiciais transitadas em julgado, para fins do pagamento do passivo referente aos quintos. Transcrevemos, por elucidativo, excerto do mencionado despacho:
'7. Não obstante o apurado exame do Parquet especializado, é pertinente, para a análise de mérito, a questão específica da competência do TRE/RR relativa às ações que concederam o direito a quintos a seus servidores, e que compõem o passivo de pessoal ainda não pago devido a cautelar: os mandados de segurança coletivos 81 e 99, ambos impetrados pela Associação de Servidores do Tribunal Regional Eleitoral de Roraima - Astre e analisados no âmbito do TRE/RR. 
8. No despacho de peça 85, apresentei as seguintes informações sobre as mencionadas ações: 
'11. O julgamento do MS 81 concedeu a incorporação de quintos aos filiados da Astre, contudo reconheceu que tais servidores faziam jus a incorporação que extrapolaria 4/9/2001, porquanto fundada em lei vigente e não em aresto. A incorporação posterior a 4/9/2001, entretanto, não foi autorizada pois não constava no respectivo petitório.
12. Compulsando os autos, observo que a Advocacia-Geral da União, instada a se manifestar nos autos do referido MS, suscitou como preliminar a incompetência do TRE/RR para processar o feito, arguindo que aquele Tribunal (peça 71, p. 2) : 'Argúa-se logo que esse Egrégio Tribunal não é competente para julgar a ação, haja vista o objeto do mandamus nada tem a ver com direito eleitoral. Como servidores públicos federais regidos por estatuto próprio - Lei nº 8.112/90, os 'Substituídos' perseguem vantagens salariais, que se lhes deferidas fossem, teriam de ser suportadas pela União. Isso explica o interesse e a legitimidade passiva deste Ente de direito público interna, e a incompetência ratione materiae dessa Eg. Corte para julgar a ação. Realmente, não há passar despercebido que a matéria sob exame é absolutamente estranha à competência dessa Justiça Especializada. A teor do canon 109, inc. I, da Lex legum, o foro competente para conhecer e processar o feito é a Justiça Federal'. (grifei) 
13. E, no mérito, se pronunciou pela denegação da segurança. 
14. O Ministério Público Eleitoral também opinou pela denegação da segurança, destacando inclusive entendimento desta Corte de Contas que rejeitou completamente a tese levantada pela Astre e recomendou a todos os órgãos do Poder Judiciário abstenham-se de conceder as aludidas incorporações (peça 71, p. 27-36) . 
15. O TRE-RR não acolheu as manifestações acima e concedeu a segurança (peça 72, p. 12) e a AGU interpôs recurso especial (peça 72, p. 46-50 e peça 73, p. 1-13) . No entanto, o recurso foi considerado intempestivo (peça 74, p. 18-19) . 
16. No âmbito do MS 99, foi concedida a segurança pleiteada no sentido de autorizar as incorporações após 4/9/2001.'
9. Observo que o MP/TCU examinou a questão dos MS 81 e 99 na parte de sua manifestação intitulada 'Da incorporação de quintos em períodos posteriores a 8/4/1998, com lastro no Mandado de Segurança 99', momento no qual ressaltou que, no caso em exame, 'há decisão judicial transitada em julgado autorizando especificamente essa incorporação de quintos após a data de 4/8/1998, havendo, portanto, um conflito a ser dirimido entre a jurisprudência da Suprema Corte, proferida em sede de repercussão geral, e a coisa julgada em favor dos servidores do TRE/RR'. 
10. Entretanto não foi abordada a questão da competência do TRE/RR para tal deliberação, por se tratar de matéria de servidor público, como questionado pela AGU. 
11. A Justiça Eleitoral é especializada, e como tal, tem jurisdição expressa, referente a toda e qualquer matéria de conteúdo eleitoral. Dessa forma, a matéria judicial relativa a seus servidores (servidores públicos federais) deveria ser processada e julgada pela Justiça Federal, de modo que as decisões do TRE em exame não corresponderiam a sentenças judiciais transitadas em julgado, mas, sim, a decisões administrativas, distinção da qual pode resultar outros encaminhamentos para este processo. 
12. A par das possíveis consequências de se considerar ou não as decisões nos mandados de segurança coletivos 81 e 99 como decisões judiciais transitadas em julgado, para fins de pagamento do passivo, faz-se necessário o preliminar exame do MP/TCU quanto a esse ponto. 
13. Feitas essas considerações, encaminhem-se que os autos ao MP/TCU para oitiva, nos termos do art. 62, III, do RI/TCU.'
Sobre o assunto, não restam dúvidas de que o foro competente para processar e julgar o feito discutido nos autos dos Mandados de Segurança 81 e 99 é a Justiça Federal, e não a Justiça Eleitoral. Baseado nesse fato, no despacho à peça 93, o E. Relator suscita a dúvida de que as decisões proferidas em tais processos se tratariam na realidade de decisões administrativas e não de decisões judiciais transitadas em julgado. 
Em nosso entendimento, as decisões proferidas pelo TRE/RR no âmbito dos referidos mandados de segurança, por dizerem respeito à remuneração de servidores públicos da federais, se tratam de decisões judiciais, e não administrativas, embora proferidas por juízo, em nosso entendimento, absolutamente incompetente. A esse respeito, convém lembrar que a competência do juízo constitui requisito de validade da relação jurídica processual e a ausência desse requisito torna nulos os atos decisórios, podendo a incompetência absoluta ser declarada de ofício e alegada em qualquer tempo e grau de jurisdição (art. 64 do CPC) até o trânsito em julgado da decisão.
Dessa maneira, a decisão transitada em julgado, ainda que proferida por juízo absolutamente incompetente, produz os efeitos da coisa julgada, tornando-se imutável por via recursal, podendo, entretanto, constituir fundamento para ação rescisória (art. 966, inc. II, do CPC) . Convém acrescentar ainda que com o novo CPC ficou estabelecido, no art. 64, §4º, como regra, a conservação dos efeitos da decisão proferida por juízo incompetente. Transcrevemos os dispositivos citados abaixo:
Art. 64. A incompetência, absoluta ou relativa, será alegada como questão preliminar de contestação.
§ 1º A incompetência absoluta pode ser alegada em qualquer tempo e grau de jurisdição e deve ser declarada de ofício. 
§ 2º Após manifestação da parte contrária, o juiz decidirá imediatamente a alegação de incompetência. 
§ 3º Caso a alegação de incompetência seja acolhida, os autos serão remetidos ao juízo competente.
§ 4º Salvo decisão judicial em sentido contrário, conservar-se-ão os efeitos de decisão proferida pelo juízo incompetente até que outra seja proferida, se for o caso, pelo juízo competente. (grifos nossos) 
Art. 966. A decisão de mérito, transitada em julgado, pode ser rescindida quando: 
I - se verificar que foi proferida por força de prevaricação, concussão ou corrupção do juiz;
II - for proferida por juiz impedido ou por juízo absolutamente incompetente;
Nesse sentido, é necessário que haja o reconhecimento do vício de competência nos Mandados de Segurança 81 e 99 pela via própria, cuja competência é privativa do Poder Judiciário. Enquanto não houver decisão judicial em sentido contrário, conservar-se-ão os efeitos da decisão proferida pelo juízo incompetente (art. 64, §4º, CPC) . Parece-nos, portanto, não haver espaço para questionamento, em sede de Controle Externo, da coisa julgada proveniente de uma sentença proferida por um tribunal judiciário, ainda que incompetente para o feito. 
Entretanto, mais uma vez ressaltamos que esse juízo sobre a competência do TRE/RR para processar e julgar os Mandados de Segurança 81 e 99 não se faz necessário nestes autos. O simples fato de ainda restar à Suprema Corte decidir se os efeitos da decisão no RE 638.115/CE alcançam inclusive a coisa julgada, sob o argumento de que o pagamento de quintos se trata de relação de trato continuado ou sucessivo, já tem relevância suficiente para se manter a cautelar deferida pelo Acórdão 970/2013-TCU-Plenário, obstando os referidos pagamentos até que a Suprema Corte module adequadamente os efeitos da sua decisão sobre a coisa julgada. Nesta oportunidade, reiteramos sugestão de envio das conclusões obtidas nos presentes autos para a AGU a fim de também subsidiar possível propositura ação rescisória contra os Mandados de Segurança 81 e 99."
É importante transcrever, também, a última instrução nos autos da unidade instrutiva, Secretaria de Controle Externo da Administração do Estado (peça 117) , com a qual concordou o diretor e a titular da unidade instrutiva (peças 118-119) :
"HISTÓRICO 	
2.	Na última intervenção nos autos, esta Unidade Técnica, em instrução e pronunciamento de peças 106 e 107, em cumprimento das determinações constantes no Despacho do Relator (peça 105) , assim concluiu:
a) realizar diligência, com fundamento no art. 11 da Lei 8443/92 c/c art. 157 do RI/TCU, junto à Diretoria-Geral do Tribunal Regional Eleitoral de Roraima, para que, no prazo de quinze dias, encaminhe:
a.1) as seguintes informações relacionadas ao MS 99:
a.1.1) certidão de trânsito em julgado do MS 99, seus autores originais, respectiva decisão final;
a.1.2) as providências adotadas em relação aos Respes 63-60.2012.6.23.0000, 83-51.2012.6.23.0000 e 64-45.2012.6.23.0000 e ao Pedido de Providências nº 10/2015 da Corregedoria-Geral do Conselho Nacional de Justiça; 
a.1.3) os números de todos os processos de habilitação no MS 99, seus autores e as respectivas decisões finais, com certidão de trânsito em julgado;
a.1.4 os pareceres de força executória dessas decisões, produzidos pela AGU, caso existam. 
a.2	os seguintes dados quanto ao passivo a ser pago das incorporações de quintos aos servidores do TRE-RR:
a.2.1) relação dos servidores e respectivos valores separados em 3 grupos a seguir discriminados: 1) até 8/4/1998; 2) entre 9/4/1998 e 4/9/2001 e 3) a partir de 5/9/2001. Na oportunidade indicar os respectivos fundamentos, inclusive se se trata da decisão de mérito proferida no MS 99, de pedido de habilitação neste MS (com o respectivo número judicial) , decisão em outro processo judicial ou administrativo.
a.3	as seguintes informações quanto incorporações de quintos relativas ao período entre 4/9/2001 e o exercício de 2015:
a.3.1) até quando foi possibilitada a incorporação de funções no âmbito do TRE-RR;
a.3.2) se ainda estão ocorrendo as incorporações e/ou pagamentos mensais de quintos/VPNI referentes a incorporações de funções exercidas após 4/9/2001;
a.3.3) quais os servidores beneficiados com as incorporações e respectivos períodos das funções que lhes permitiram essas incorporações, a fundamentação para cada servidor (ex: MS 99 ou pedido de habilitação neste MS, decisão administrativa ou outra decisão judicial) e respectiva relação destes com a Astre/RR (inclusive quando ingressaram na associação) ;
a.3.4) quais os valores das rubricas incorporadas e a forma de atualização monetária desses valores.
b) encaminhar à Diretoria-Geral do Tribunal Regional Eleitoral de Roraima cópia do Despacho do Min. Weder de Oliveira (peça 105) e da presente instrução para subsidiar a resposta à diligência;
c) comunicar o advogado Germano Rocha da Trindade, OAB/DF 42530, CPF XXX.178.901-XX, acerca do indeferimento pelo Relator, Ministro Weder de Oliveira, do pedido de vista e cópia formulado em 15/8/2019.
3.	Por intermédio do Ofício 53034/2020-TCU/Seproc, datado de 25/9/2020, encaminhado à Diretoria-Geral do Tribunal Regional Eleitoral de Roraima, foi efetivado a diligência proposta (peças 108 e 109) . Na oportunidade não foi efetivada a comunicação de que trata a alínea 'c' do item anterior.
4.	Em atendimento à referida diligência o Diretor-Geral do TRE-RR, Sr. Adriano Nogueira Batista, por meio do Ofício nº 2481 / 2020 - TRE-RR/PRES/DG, de 12 de outubro de 2020, encaminhou as informações solicitadas (peças 110/112) .
DAS INFORMAÇÕES PRESTADAS PELA DIRETORIA-GERAL DO TRE-RR
5.	Em sua resposta à diligência, a Diretoria-Geral do Tribunal Regional Eleitoral de Roraima destacou, inicialmente, que o Supremo Tribunal Federal (STF) já pacificou, por meio de seu Colegiado, que 'a coisa julgada não pode ser relativizada' e que 'de seu lado, o TRE-RR está apenas dando cumprimento a decisão judicial em mandado de segurança, transitada em julgado, que reconheceu o direito de seus servidores à manutenção dos quintos incorporados' (peça 111, p. 1) . 
6.	Nesse diapasão, assim registrou a unidade diligenciada sobre o deslinde do RE 638.115/CE, acerca do tema incorporação dos quintos, no âmbito do STF (peça 111, p.1) 
De plano, é importante registrar que a condução da questão relacionada aos quintos dos servidores do TRE-RR está em total harmonia com as deliberações do STF no RE 638.115/CE, sobretudo tendo em perspectiva a última decisão proferida na sessão virtual de 11/10/2019 a 17/10/2019, na qual constou ser 'indevida a cessação imediata do pagamento dos quintos quando fundado em decisão judicial transitada em julgado'. Destaque-se que a referida decisão transitou em julgado (...) e, inclusive, os autos foram baixados para a Corte de origem (..) e disponibilizado o inteiro teor do acórdão.
7.	Após traçar comentários acerca dos 'fundamentos jurídicos de manutenção da rubrica como vem sendo paga', da 'legalidade da manutenção das decisões judiciais e do pagamento' e do 'atendimento das diligências determinadas pelo ministro relator' (peça 111, p. 3) , a Diretoria-Geral do TRE-RR passou a discorrer, ponto a ponto, sobre as informações objeto da diligência (peça 111, p. 4-11) .
8.	Quanto à certidão de trânsito em julgado do MS 99, seus autores originais e respectiva decisão final (item a.1.1) encaminhou hiperlink contendo as informações solicitadas e que foram juntadas aos autos na peça 115, p. 1-4.
9.	No que se refere às providências adotadas em relação aos Respes 63-60.2012.6.23.0000, 83-51.2012.6.23.0000 e 64-45.2012.6.23.0000 e ao Pedido de Providências nº 10/2015 da Corregedoria-Geral do Conselho Nacional de Justiça (item a.1.2) informou que o Acórdão 970/2013-TCU-Plenário (TC Processo 046.131/2012-4, Relator WEDER DE OLIVEIRA) foi cumprido por aquele Tribunal e que nenhum dos autores das Respes recebem ou receberam valores referentes a quintos (peça 111, p. 4-5) . 
10.	Na oportunidade fez alusão ao Despacho nº 9012 /2017 - TRE-RR/PRES, exarado no âmbito do Processo SEI: 0001333-05.2017.6.23.8000, o qual foi juntado na peça 115, p. 5-8, onde foi assentado que:
Diante do exposto, conclui-se, sem margem de dúvida, que inexiste providência ilegal tomada por esta Administração e pelas anteriores, decorrente do cumprimento do acórdão prolatado nos autos do mandado de segurança n.º 99/2004, notadamente quanto ao aspecto destacado pela AGU, qual seja, produção de efeitos posteriores a 04.09.2001, algo já reconhecido inclusive pelo Tribunal de Contas da União, pois as incorporações de quintos posteriores a essa data e ocorridas até agosto de 2015 estão em conformidade com os termos da decisão judicial.
11.	No que tange aos números de todos os processos de habilitação no MS 99, seus autores e as respectivas decisões finais, com certidão de trânsito em julgado (item a.1.3) , informou-se que 'as habilitações deferidas pelo TRE/RR foram cassadas por meio dos Respes 63-60.2012.6.23.0000,83-51.2012.6.23.0000 e 64-45.2012.6.23.0000' (peça 111, p. 5) .
12.	Quanto a eventual existência de pareceres de força executória das decisões judiciais produzidos pela AGU (item a.1.4) restou consignado que 'a AGU não expediu Parecer de Força Executória, embora o referido órgão de representação judicial da União tenha acompanhado desde o início a tramitação do MS 99, inclusive fazendo petições' (peça 111, p. 5) . 
13.	A unidade diligenciada aduziu ainda que o referido acompanhamento possibilitou à AGU tomar conhecimento do implemento da decisão em folha de pagamento logo após o trânsito em julgado e, com isso, 'diante da coisa julgada da segurança concedida no MS 99, a AGU e MPU ajuizaram a Ação Rescisória nº 1181/2005, a qual foi julgada improcedente, tendo também transitada em julgado a respectiva decisão' (peça 111, p. 5) .
14.	Registrou-se, ainda, que a AGU instou a Administração do TRE-RR, em 8/5/2017, a suspender administrativamente o cumprimento integral do MS 99, salientando que o cumprimento à época até a presente data estava restrito ao pagamento mensal das parcelas incorporadas até agosto de 2005, sem novas aquisições de direito. Contudo o pleito foi recusado pela Presidência daquele Tribunal, ante a impossibilidade de 'descumprimento de decisão judicial transitada em julgado, superada inclusive a via da ação rescisória' (peça 111, p. 5) . 
15.	Ainda sobre o tema a unidade encaminhou parecer da AGU exarado no seio do Processo SEI TRE-RR: 0001333-05.2017.6.23.8000 e a resposta da Presidência TRE-RR por meio do já referenciado Despacho nº 9012 / 2017 - TRE-RR/PRES, ambos constantes na peça 115, p. 5-20.
16.	O TRE-RR encaminhou também, a relação dos servidores sujeitos ao passivo a ser pago das incorporações de quintos - com sua fundamentação respectiva - e separados em 3 grupos (1- até 8/4/1998; 2 - entre 9/4/1998 e 4/9/2001 e 3 - a partir de 5/9/2001) de que trata o item a.2.1 da diligência (peça 111, p. 5-10) . 
17.	Das informações prestadas cabe assinalar a inexistência de passivos relacionados ao grupo de servidores 1 (até 8/4/1998) . Já os passivos referentes ao grupo 2 (entre 9/4/1998 e 4/9/2001) tiveram por fundamentação o MS-81 e ao grupo 3 (a partir de 5/9/2001) o MS-99 (peça 111, p. 5-10) . 
18.	Quanto às incorporações de quintos relativas ao período entre 4/9/2001 e o exercício de 2015, de que trata o item a.3.1 da diligência, informou-se inicialmente que as incorporações foram possibilitadas no âmbito do TRE-RR até o dia 3/8/2015, considerando a determinação  pelo Presidente daquele regional pelo sobrestamento de todas as implementações/atualizações de parcelas de quintos aos servidores a partir de agosto/2015 "uma vez que a decisão do STF no RE n.º 638.115/CE poderá repercutir nos efeitos do acórdão exarado no MS n.º 99/2004" (peça 111, p. 10) .
19.	O referido sobrestamento se efetivou pela Decisão nº 30/2016-TRE-RR/PRES/DG/ASJ-DG, no bojo do Processo SEI/TRE-RR nº 0009397-72.2015.6.23.8000, referenciada pela UJ e juntada aos autos na peça 115, p. 21.
20.	No que concerne a eventual ocorrência de incorporações e/ou pagamentos mensais de quintos/VPNI referentes a incorporações de funções exercidas após 4/9/2001, de que trata o item a.3.2, foi salientado que não houve incorporações desde 03.08.2015, conforme já informado anteriormente (peça 111, p. 11) .
21. 	Salientou-se, no entanto, que estão ocorrendo os pagamentos das parcelas já incorporadas até a data do supracitado sobrestamento 'por força do acórdão exarado no MS nº 99/2004, cujos efeitos foram confirmados no julgamento do RE 638115-CE, transitado em julgado em 17.09.2020, conforme Certidão de Trânsito emitida pelo Supremo Tribunal Federal' (peça 111, p. 11 e peça 115, p. 22-23) .
22.	Por fim, sobre o tema, registrou que conforme determinação contida no Ofício 2101/2018-TCU/Sefip, de 9/5/2018, em que esse Tribunal solicita a disponibilização mensal, a partir de março de 2018, dos dados cadastrais e respectivas fichas financeiras de todos os servidores, incluindo os comissionados, aposentados, instituidores de pensão e pensionistas, 'o Tribunal Regional Eleitoral de Roraima vem cumprindo essa determinação mensalmente, através do sistema e-pessoal, módulo Folha de Pagamento, com processamento regular efetuado pelo referido sistema' (peça 111, p. 11) .
23.	Quanto à informação sobre quais foram os servidores beneficiados com as incorporações e respectivos períodos das funções que lhes permitiram essas incorporações, a fundamentação para cada servidor e respectiva relação destes com a Astre/RR, de que cuida o item a.3.3 da diligência, salientou se tratar de todos os servidores constantes nos grupos II e III conforme a fundamentação legal e período contidos nos MS-81 e 99 como já demonstrado na resposta ao item a.2.1 (peça 111, p. 11) .
24.	Acerca dos valores das rubricas incorporadas e a forma de atualização monetária desses valores, objeto do item a.3.4, a unidade diligenciada disponibilizou planilhas contendo a relação dos servidores e respectivos valores incorporados assim como o detalhamento das incorporações. Salientou-se, ainda, que a atualização monetária das incorporações é feita com base na Lei de cargos e salários do Poder Judiciário (peça 111, p. 11 e peça 115, p. 24-47) .
EXAME TÉCNICO
25.	Da análise das informações prestadas pela Diretoria-Geral do TRE-RR, verificou-se que aquela unidade buscou esclarecer os pontos ainda remanescentes apontados pelo Relator no Despacho de peça 105.
26.	Como descrito no item 2 da presente instrução, os pontos a serem saneados determinados pelo Relator eram referentes às informações adicionais do MS 99, dados quanto ao passivo a ser pago das incorporações de quintos aos servidores do TRE-RR e informações quanto a incorporações de quintos relativas ao período entre 4/9/2001 e o exercício de 2015.
27.	Nesse intervalo de tempo, importante destacar a consolidação do entendimento firmado pelo STF, ante o trânsito em julgado do RE 638.115/CE, que trata acerca da incorporação de quintos decorrente do exercício de funções comissionadas no período compreendido entre a edição da Lei 9.624/1998 e a MP 2.225-48/2001 que, apesar de considerar a incorporação de quintos no citado período de aquisição como inconstitucional, modulou seus efeitos 'para reconhecer indevida a cessação imediata do pagamento dos quintos quando fundado em decisão judicial transitada em julgado' e 'quanto às verbas recebidas em virtude de decisões administrativas (...) determinando que o pagamento da parcela seja mantida até sua absorção integral por quaisquer reajustes futuros concedidos aos servidores'. http://www.stf.jus.br/portal/jurisprudenciaRepercussao/verAndamentoProcesso.asp?incidente=4054666&numeroProcesso=638115&classeProcesso=RE&numeroTema=395 (consulta em 1/3/2021) .
28.	Sem maiores esforços de interpretação, vê-se que as decisões judiciais transitadas em julgado relativas à incorporação de quintos decorrente do exercício de funções comissionadas no período compreendido entre a edição da Lei 9.624/1998 e a MP 2.225-48/2001, ou seja, entre 9/4/1998 e 4/9/2001, encontram-se amparadas integralmente pelo entendimento do STF, como no caso do grupo 2 de servidores do TRE-RR, objeto do MS-81, citados nos itens 16 e 17 desta instrução.
29.	Quanto ao MS-99, que abrangeu o grupo 3 de servidores, e tratou de incorporação de quintos a partir de 5/9/2001 (itens 16 e 17) , verificou-se que a decisão naquele mandamus abarca um período aquisitivo de incorporação de quintos distinto do firmado no RE 638.115/CE.
30.	Não obstante, como demonstrado pela UJ, o MS-99 encontra-se protegido pelo instituto processual da coisa julgada e o assunto já foi devidamente discutido no bojo do TC-Processo 007.019/2016-5 (Representação) .
31.	Porém, para melhor elucidar a questão, cabe trazer à baila o Despacho nº 9012/2017 - TRE-RR/PRES, exarado no âmbito do Processo SEI: 0001333-05.2017.6.23.8000, juntado na peça 115, p. 5-8, o qual contém informações mais detalhadas acerca dos efeitos jurídicos do MS-99.
32.	No citado despacho consta que a Secretaria Judiciária do TRE-RR certificou o trânsito em julgado do MS-99 considerando, inclusive, a impetração de ação rescisória, nestes termos (peça 115, p. 5) :
Certifico e dou fé que, consultando o Mandado de Segurança nº 99/2004, verificou-se ter o Acórdão, que deferiu a incorporações de quintos após 04.06.2001, transitado em julgado em 30.06.2005, conforme certidão nos autos de fl. 84.
Certifico, ainda, ter a Advocacia-Geral da União impetrado, em 02.12.2005, Ação Rescisória para anular o Acórdão lavrado no Mandado de Segurança nº 99 (Ação Rescisória nº 1181) ; em 08.05.2007, transitou em julgado a decisão de fls. 560/564 da ação rescisória citada, que negou seguimento ao recurso interposto contra decisão que não conheceu desta.
33.	Outro ponto que merece destaque é o efeito jurídico produzido pelos recursos especiais na reforma do MS-99, onde é assentado que 'o TSE, ao reformar o acórdão objeto do recurso especial, o fez em face dos servidores 'ora recorridos', os quais foram nominalmente indicados, sem qualquer remissão ao julgamento do feito originário, ao qual buscavam habilitação' (peça 115, p. 7) .
34.	Como se deduz do relatado nos itens 11 e 32, os efeitos das habilitações deferidas posteriormente pelo TRE/RR foram cassados por meio dos Respes 63-60.2012.6.23.0000,83-51.2012.6.23.0000 e 64-45.2012.6.23.000, ou seja, as decisões nos recursos especiais não fazem referência aos autores originais do MS-99.
35.	Cabe destacar que o pleito concedido no MS-99 é atípico, haja vista que a controvérsia das incorporações de quintos levada ao STF era referente ao período compreendido entre a edição da Lei 9.624/1998 e a MP 2.225-48/2001, ou seja, entre 9/4/1998 e 4/9/2001, e não após 4/9/2001 como o alcançado pelos autores do referido MS.
36.	Não obstante, está-se diante de decisões prolatadas por uma justiça especializada (Justiça Eleitoral) em processo de interesse de um grupo de servidores daquele órgão, protegida pelo manto da coisa julgada e, com isso, não cabendo qualquer espécie de reforma. 
37.	Por fim, cabe o registro que os demais pontos objeto de saneamento ao longo dos autos já foram devidamente analisados pela então Secex-RR e pela SEFIP conforme instruções e pareceres de peças 83, 84 e 86-88.
38.	Dessa forma salutar considerar cumpridas as determinações expedidas por meio do Acórdão 1523/2015-TCU-Plenário, itens 9.1 e 9.2, ao Tribunal Regional Eleitoral de Roraima, conforme já decidido no Acórdão 344/2016-TCU-Plenário (peça 9) .
CONCLUSÃO
39.	Considerando as informações prestadas pela Diretoria-Geral do TRE-RR em atendimento a diligência deste Tribunal (itens 2-23) .
40. 	Considerando a consolidação do entendimento firmado pelo STF, ante o trânsito em julgado do RE 638.115/CE, que trata acerca da incorporação de quintos decorrente do exercício de funções comissionadas no período compreendido entre a edição da Lei 9.624/1998 e a MP 2.225-48/2001.
41.	Considerando, ainda, as conclusões das instruções e pareceres da então Secex-RR e da SEFIP constantes nas peças 83, 84 e 86-88.
42. 	Considerar cumpridas as determinações contidas nos itens 9.1 e 9.2 do Acórdão 1523/2015-TCU-Plenário, e determinar o apensamento definitivo destes autos de monitoramento ao processo original TC Processo 018.829/2012-0, com fulcro no art. 35, § 1º, c/c arts. 33 e 37 da Resolução TCU 259/2014, nos termos determinados pelo Acórdão 344/2016-TCU-Plenário.
43. 	Por derradeiro salientar a prescindibilidade da comunicação do indeferimento do pedido de vista e cópia formulado pelo advogado Germano Rocha da Trindade, OAB/DF 42530, CPF XXX.178.901-XX (peça 90) ante a ausência de prejuízo aos interessados.
PROPOSTA DE ENCAMINHAMENTO
44. 	Ante todo o exposto, submetem-se os autos à consideração superior, propondo considerar cumpridas as determinações contidas nos itens 9.1 e 9.2 do Acórdão 1523/2015-TCU-Plenário, e determinar o apensamento definitivo destes autos de monitoramento ao processo original TC Processo 018.829/2012-0, com fulcro no art. 35, § 1º, c/c arts. 33 e 37 da Resolução TCU 259/2014, nos termos determinados pelo Acórdão 344/2016-TCU-Plenário."
Complemento o relatório com menção ao despacho de peça 120, no qual foi solicitada manifestação da Advocacia Geral da União sobre os parâmetros para cumprimento dos MS 81 e 99, que embasou pagamento de quintos no TRE/RR, e a documentação apresentada pela AGU em resposta ao despacho (peças 123-129) .
É o relatório.

Emily Breanezi (OAB/RR 364B), Mariana Pucci Miró (OAB/RR 1024) e outros, representando Lairto Santos da Silva.

Procurador Marinus Eduardo De Vries Marsico.

MONITORAMENTO DAS DETERMINAÇÕES DO ACÓRDÃO 1523/2015-TCU-PLENÁRIO. CUMPRIMENTO. REVOGAÇÃO DA CAUTELAR REFERENTE AO ACÓRDÃO 970/2003-TCU-PLENÁRIO. DETERMINAÇÕES. CONSTITUIÇÃO DE PROCESSO APARTADO DE REPRESENTAÇÃO PARA EXAMINAR PAGAMENTOS DE QUINTOS INCORPORADOS POR FUNÇÕES EXERCIDAS APÓS 5/9/2001. COMUNICAÇÕES.

MONITORAMENTO (MON)

Secretaria de Controle Externo da Administração do Estado (SecexAdministração).

Trata-se de monitoramento do cumprimento das determinações exaradas nos itens 9.1 e 9.2 do Acórdão 1523/2015-TCU-Plenário (TC Processo 018.829/2012-0) , que resultou da fiscalização realizada para verificar a regularidade dos métodos de atualização e da correta contabilização de passivos de pessoal pelo Tribunal Regional Eleitoral de Roraima (TRE-RR) no Sistema Integrado de Administração Financeira do Governo Federal (Siafi) .
O acórdão monitorado foi exarado nos seguintes termos:
"9.1. determinar ao Tribunal Regional Eleitoral de Roraima (TRE-RR) que, no prazo de 60 (sessenta) dias: 
9.1.1. reveja a contagem do tempo de efetivo exercício de cargo/função comissionada dos servidores do órgão considerando o ano como de trezentos e sessenta e cinco dias, consoante disposto no art. 101 da Lei 8.112/1990 demonstrando, nominalmente, os quintos efetivamente incorporados; 
9.1.2. após o procedimento descrito no item anterior, recalcule o montante do passivo da vantagem pessoal nominalmente identificada (VPNI) de quintos dos servidores, lastreado nas decisões judiciais proferidas nos autos dos Mandados de Segurança (MS) 81 e 99, observados os juros moratórios e correção monetária constantes em tabela do voto condutor do Acórdão 1485/2012-TCU-Plenário, considerando-se os ajustes necessários decorrentes da declaração pelo Supremo Tribunal Federal (STF) de inconstitucionalidade, em parte, por arrastamento, do art. 1º-F da Lei 9.494/1997, com redação dada pela Lei 11.960/2009, quando do julgamento das Ações Diretas de Inconstitucionalidade (ADI) 4425 e 4357, cujos acórdãos foram publicados respectivamente em 19/12/2013 e 26/9/2014; 
9.2. determinar ao TRE-RR que, após os procedimentos de correção do principal e a sua devida atualização monetária, de acordo com o que dispõem os arts. 93, 98 e 105 da Lei 4.320/1964, o art. 131 do Decreto 93.872/1986 e os arts. 1º a 6º da Portaria STN 406/2011, contabilize corretamente os valores a pagar relacionados ao passivo de pessoal do órgão; 
9.3. determinar à Secex-RR, com base no art. 8º da Resolução TCU 265/2014, que monitore o cumprimento do disposto nos itens antecedentes, valide os cálculos efetuados pela unidade jurisdicionada e, posteriormente, manifeste-se acerca da possibilidade de revogação da cautelar adotada por meio do Acórdão 970/2013-TCU-Plenário."
É pertinente rememorar o contexto que ensejou a expedição dessas determinações, bem como da medida cautelar adotada no âmbito do TC Processo 046.131/2012-4, por meio do Acórdão 970/2013-TCU-Plenário, e sua manutenção até o momento.
O TC Processo 046.131/2012-4 refere-se à auditoria, doravante referenciada como auditoria-original, realizada para verificar se os pagamentos dos passivos de pessoal da Justiça Eleitoral estavam sendo quantificados e pagos em conformidade com as normas legais pertinentes e com a jurisprudência do Tribunal.
Nessa auditoria, avaliou-se ser elevada a probabilidade de haver erros nos cálculos de correção monetária e juros incidentes sobre o principal devido aos servidores e magistrados da Justiça Eleitoral, tal como se verificou ter acontecido nos tribunais da Justiça do Trabalho. 
Essa avaliação, somada aos fatos de, naquele momento, ser iminente a liberação dos recursos orçamentários (abril/2013) e de que os tribunais da Justiça Eleitoral não haviam apresentado as informações requeridas, levou à prolação do acórdão 970/2013 nos seguintes termos:
"9.1. adotar medida cautelar, nos termos no art. 276 do RI/TCU, no sentido de determinar ao Tribunal Superior Eleitoral que se abstenha de realizar os procedimentos orçamentários e financeiros a seu cargo, pertinentes às dotações consignadas na Lei Orçamentária para 2013, tendentes a viabilizar o pagamento dos passivos de pessoal relativos à parcela autônoma de equivalência (PAE) , à unidade real de valor (URV) e ao adicional por tempo de serviço (ATS) aos seus magistrados e servidores e aos magistrados e servidores dos Tribunais Regionais Eleitorais, reconhecidos administrativamente, bem como adote as demais medidas no âmbito de suas competências visando obstar tais pagamentos, até que este Tribunal de Contas se pronuncie sobre o mérito da matéria;
9.2. determinar à Secretaria de Fiscalização de Pessoal (Sefip) que dê continuidade à auditoria a que se refere o Acórdão 3414/2012-TCU-Plenário; (...) ."
Assim, decidiu o Tribunal que o modo mais eficaz para proteger o erário era obstar, pelo tempo necessário, a execução das mencionadas dotações orçamentárias. Por esse motivo, a determinação foi dirigida ao Tribunal Superior Eleitoral, órgão competente por promover a descentralização orçamentária e/ou liberação financeira de recursos aos tribunais integrantes da Justiça Eleitoral para pagamentos dos referidos passivos.
Posteriormente, considerando que os TREs recalcularam os passivos de pessoal utilizando os critérios de juros e de correção monetária estabelecidos no Acórdão 1485/2012-TCU-Plenário (item 9.1.2 do acórdão sob monitoramento) e que a Sefip validou esses cálculos, a medida cautelar foi revogada para todos os tribunais regionais eleitorais, à exceção do TRE-RR, conforme o Acórdão 2177/2014-TCU-Plenário.
Em relação ao TRE-RR, os passivos trabalhistas foram analisados pela Sefip juntamente com os dos demais tribunais regionais eleitorais na auditoria-original, e de forma mais abrangente pela Secex-RR, em auditoria específica realizada no TRE-RR (TC Processo 018.829/2012-0) , na qual foram identificados  dois achados adicionais: i) falhas na mensuração dos passivos de pessoal, consubstanciada em irregularidades no reconhecimento dos valores do principal do passivo de VPNI, tratados nos mandados de segurança 81 e 99, assim como nos critérios de atualização monetária desses valores; ii) contabilização indevida dos passivos de pessoal no Siafi. 
Nessa auditoria específica foi proferido o Acórdão 1523/2015-TCU-Plenário, ora monitorado.
Em análise inicial nesse monitoramento (peça 7) , a Secex-RR propôs dar ciência ao Tribunal Regional Eleitoral de Roraima (TRE-RR) acerca das falhas detectadas que impediam a validação dos cálculos para possibilitar a revogação da medida cautelar, proposta acolhida pelo Plenário, no acórdão 344/2016:
"1.7.1. dar ciência ao Tribunal Regional Eleitoral de Roraima (TRE-RR) acerca das falhas detectadas que impedem a validação dos cálculos que possibilitará a revogação da cautelar adotada por meio do Acórdão 970/2013-TCU-Plenário:
	Falha detectada
	Códigos funcionais dos servidores

	Inclusão de quintos referentes ao período do processo judicial MS 99/2004 para servidores não impetrantes da ação
	'26300249', '26701058', '26300100', '26300259', '26400181', '26701052', '26701053'. 

	Incorporação de quintos referentes ao processo judicial MS 99/2004, considerando períodos de exercício de função anteriores ao interregno abarcado pelo período da ação
	'26750195', '26100197', '26400182', '26701057', '26701094', '26701060', '26701061' e '26701062'.

	Extensão dos quintos a períodos posteriores aos considerados no MS 99/2004
	todos os servidores que exerceram função após período considerado no MS 99/2004 (que teve como termo final o dia 25/11/2004) por interregno superior a 365 dias.

	a partir de 26/3/2015, não foi utilizado o índice IPCA-E
	Todos os servidores.

***
12. 	Antes de prosseguir na exposição, é necessário, para melhor compreensão do caso, fazer uma breve síntese das duas ações, que concederam direito a quintos aos servidores do TRE-RR e que, de acordo com este órgão, fundamentam o passivo ainda não pago em função da medida cautelar: os mandados de segurança coletivos 81/2003 e 99/2004, ambos impetrados pela Associação de Servidores do Tribunal Regional Eleitoral de Roraima - Astre perante o Tribunal Regional Eleitoral de Roraima.
13.	O TRE-RR, no julgamento do MS 81/2003[footnoteRef:2], impetrado em 19/12/2003[footnoteRef:3], concedeu a incorporação de quintos aos filiados da Astre até 4/9/2001, invocando como fundamento a Medida Provisória 2225/2201.  [2:  Peça 72, p. 10-12.]  [3:  Peça 69, p. .1-7] 
14.	Na decisão foi referido que a MP indicada permitiria incorporações posteriores a 4/9/2001, não havendo, porém, pedido da associação autora abrangendo período posterior a esta data.
15.	Ante o fundamento adotado pelo TRE ao conceder a segurança pleiteada no MS 81/2003, a associação de servidores impetrou o MS 99/2004[footnoteRef:4], em 26/11/2004, requerendo:  [4:  Peça 77, p. 1-12.] 
"no mérito, requer a confirmação da segurança, para assegurar o direito dos servidores do TRE/RR à incorporação de quintos até a presente data, conforme estabelece a MP 2.225-45/01, bem como determine à Autoridade Impetrada que pague os valores referentes aos quintos incorporados, tudo acrescido de juros de mora (conforme a taxa SELIC ou sucessivamente, no percentual de 1% ao mês, com fulcro na Lei 8.177/91 e no decreto-lei 2.322/87) e de correção monetária desde a lesão." (grifei) 
16.	A segurança foi deferida, conforme o pedido[footnoteRef:5]. Com base em deliberação em sede de agravo regimental[footnoteRef:6], permitiu-se que quintos fossem incorporados até 2015.   [5:  Peça 78, p. 31.]  [6:  Peça 80, p. 1-2.] 
***
17.	Prossigo. 
18.	Posteriormente, a Secex-RR analisou o cumprimento das determinações e as providências tomadas quanto às falhas acima transcritas (peças 58 e 83) . 
19.	Conforme instrução de peça 58, a unidade instrutiva entendeu que as determinações exaradas nos itens 9.1 e 9.2 do Acórdão 1523/2015-TCU-Plenário foram cumpridas, de modo que propôs a revogação da medida cautelar. 
20.	Quanto às irregularidades objeto de ciência no acórdão 344/2016, propôs que fosse analisadas pela Secretaria de Fiscalização Profissional (Sefip) .
21.	Ao examinar tal proposta, entendi ser prudente manter a cautelar, ressaltando que para bem fundamentar a proposta de revogação, a unidade instrutiva deveria (peça 62, p. 5) :
"a) examinar as irregularidades apontadas no Acórdão 344/2016-TCU-Plenário, apresentando os respectivos cálculos, de modo a demonstrar se houve ou não pagamentos a maior;
b) examinar o cumprimento das determinações constantes dos itens 9.1.2 e 9.2 do Acórdão 1523/2015-TCU-Plenário, considerando possíveis influências das irregularidades apontadas no Acórdão 344/2016-TCU-Plenário em relação ao cálculo do valor do principal do passivo de VPNI;
c) articular-se com a Sefip, de modo a sincronizar a análise da irregularidade referente à 'extensão de incorporação de quintos a períodos posteriores aos considerados no MS 99/2004' (TC Processo 007.019/2016-5) , considerando possível influência do resultado desse exame no cálculo do valor do principal do passivo de VPNI;
d) manifestar-se sobre a possibilidade de compensação de valores calculados e pagos a maior pelo TRE-RR relativos à URV com os valores ainda a receber de VPNI, conforme mencionado pela Sefip na conclusão do relatório de peça 492, p. 60, do TC Processo 046.131/2012-4;
e) submeter proposta conclusiva a este relator."
22.	A então Secex-RR realizou inspeção no TRE-RR, examinando os pontos acima demandados e apresentou a seguinte proposta (peça 83) :
"31.1. considerar cumpridas as determinações expedidas por meio do Acórdão 1523/2015-TCU-Plenário, itens 9.1 e 9.2, ao Tribunal Regional Eleitoral de Roraima, validando os cálculos efetuados por essa unidade jurisdicionada;
31.2. revogar a medida cautelar exarada por meio do Acórdão 970/2013-TCU-Plenário, para que o TSE se abstivesse de realizar os procedimentos orçamentários e financeiros a seu cargo tendentes a viabilizar o pagamento dos passivos de pessoal para o TRE-RR;
31.3. considerar insubsistentes os indícios de irregularidades reportadas por meio Acórdão 344/2016-TCU-Plenário, quanto aos servidores representados pela substituição processual do Mandados de Segurança Coletivos e a extensão temporal dos Mandados de Segurança 81 e 99;
31.4. considerando a repercussão dessa deliberação aos autos do TC Processo 007.019/2016-5 no sentido da regularidade da extensão dos quintos a períodos posteriores aos considerados no Mandado de Segurança 99, encaminhe-se cópia do Acórdão, do Relatório e do Voto ao Relator do supramencionado processo para que, no âmbito de sua jurisdição, possa adotar as providências de sua alçada; 
31.5. validar os cálculos efetuados para compensação dos valores pagos a maior pelo Tribunal Regional Eleitoral de Roraima relativos à URV com os valores ainda a receber de VPNI, autorizando o pagamento nesses termos;
31.6. dar ciência desta deliberação à Secretaria de Orçamento Federal do Ministério do Planejamento, Orçamento e Gestão (SOF/MP) , à Secretaria do Tesouro Nacional do Ministério da Fazenda (STN/MF) , ao Tribunal Superior Eleitoral, ao Conselho Nacional de Justiça (CNJ) e ao Tribunal Regional Eleitoral de Roraima e à SEFIP; (...) ."
23.	A Sefip[footnoteRef:7], unidade especializada, em cumprimento ao despacho de peça 85, no qual solicitei sua manifestação acerca de questões suscitadas no acórdão 344/2016, considerando que poderiam interferir ao cálculo do valor principal do passivo de VPNI de quintos, bem como sobre os demais pontos examinados pela Secex-RR, concluiu que: [7:  Peça 86] 
"a) considerar cumpridas as determinações expedidas por meio do Acórdão 1523/2015-TCU-Plenário, itens 9.1 e 9.2, ao Tribunal Regional Eleitoral de Roraima; 
b) revogar a medida cautelar exarada por meio do Acórdão 970/2013-TCU-Plenário, para que o TSE se abstivesse de realizar os procedimentos orçamentários e financeiros a seu cargo tendentes a viabilizar o pagamento dos passivos de pessoal para o TRE-RR referidos naquele acórdão;
c) deixar assente que a revogação da cautelar referida na alínea anterior não poderá ter qualquer efeito prático no que se refere a débitos referentes aos quintos, tenham eles sido reconhecidos judicial ou administrativamente, eis que o Supremo Tribunal Federal, por meio do RE 638.115, que trata do tema com repercussão geral, decidiu que a Lei 9.624/1998 não reinstituiu os quintos, tendo limitado temporalmente a incorporação da referida vantagem até 8/4/1998, de modo que devem permanecer suspensos os pagamentos relativos à VPNI de quintos, assim como a compensação dos valores pagos a maior pelo TRE-RR alusivos à URV com os valores ainda a receber da referida VPNI, até o trânsito em julgado do referido recurso extraordinário; 
d) considerar insubsistentes os indícios de irregularidades reportadas por meio Acórdão 344/2016-TCU-Plenário, exceto no que se refere à análise da extensão ou não dos quintos a períodos posteriores aos considerados em mandado de segurança, a qual será tratada no âmbito de processo apartado e já constituído, o TC Processo 007.019/2016-5, da relatoria do Ministro José Múcio Monteiro;
e) considerar elidida a irregularidade referente à não utilização do índice IPCA-E a partir de 26/3/2015 na correção monetária dos servidores beneficiários dos quintos incorporados;
f) encaminhar os autos à Secex-RR para apensamento ao TC Processo 018.829/2012-0, nos termos determinados pelo Acórdão 344/2016-TCU-Plenário." (grifei) 
24.	Também por meio despacho de peça 85, nos termos do art. 62, III, do RI/TCU, solicitei oitiva do MP/TCU.
25.	Conforme parecer de peça 89, reproduzido na íntegra no relatório, o Ministério Público, representado pelo procurador Marinus Marsico, manifestou-se de acordo com a unidade instrutiva e com a Sefip no sentido de considerar (a) cumpridas as determinações expedidas por meio do acórdão 1523/2015, itens 9.1 e 9.2; e (b) regulares os cálculos efetuados pela unidade jurisdicionada referentes à compensação de valores pagos a maior relativos à URV com os valores ainda a receber a título de VPNI de quintos.
26.	Entretanto, opinou pela não revogação da medida cautelar, considerando que o passivo referente à VPNI de quintos do TRE-RR, que totalizava em 2015 cerca de R$ 14.000.000,00[footnoteRef:8], refere-se à incorporação de quintos em períodos posteriores a 8/4/1998, incorporação essa que foi considerada inconstitucional pela Suprema Corte.  [8:  Peça 3, págs. 199-200] 
27.	Destacou, nesse sentido, que a matéria ainda não se encontrava pacificada no âmbito do STF e que ainda restavam diversos embargos pendentes de julgamento nos autos do RE 638.115/CE, devendo ser mantida a medida cautelar até que ocorresse o trânsito em julgado desse recurso extraordinário e que os respectivos efeitos em relação à coisa julgada estivessem definitivamente modulados pela Suprema Corte.
28.	Com relação à incorporação de quintos, o MP/TCU propôs, também, encaminhar cópia da deliberação a ser proferida ao Advogado-Geral da União, a fim de subsidiar a atuação da AGU nos autos do RE 638.115/CE.
29.	Restando ainda questões a serem saneadas, determinei (peça 105) a realização de nova diligência ao TRE-RR para que apresentasse informações relacionadas ao MS 99/2004 e dados quanto ao passivo a ser pago pertinentes às incorporações de quintos pelos servidores do TRE-RR. 
30.	Em última instrução nos autos[footnoteRef:9], a Secretaria de Controle Externo da Administração do Estado (SecexAdmin) , analisando a resposta à diligência, considerou cumpridas as determinações contidas nos itens 9.1 e 9.2 do acórdão 1523/2015, e propôs o apensamento definitivo destes autos aos autos do TC Processo 018.829/2012-0 - auditoria específica realizada no TRE-RR. [9:  Peça 105.] 
31.	Considerando inexistir nos autos pareceres de força executória expedidos pela AGU[footnoteRef:10], em que estivessem delineadas as exatas extensões objetiva e subjetiva das decisões finais dos MS 81 e 99, determinei (peça 120) [footnoteRef:11] a realização de oitiva da AGU, por meio de seu Departamento de Assuntos Extrajudiciais, para que se manifestasse sobre: [10:  Portaria AGU 1.547/1998.]  [11:  Reunião de minha assessoria com representantes da AGU, realizada em 25/11/2021.] 
	40.1. a realização de pagamentos retroativos (passivo de VPNI) com base nos MS 81/2003 e 99/2004;
	40.2. os demais parâmetros para cumprimento dos mencionados MS 81/2003 e 99/2004, se viável, tendo em vista a celeridade requerida.
32.	Em resposta, a AGU encaminhou a documentação de peças 123-129, na qual consta, entre outros, os pareceres de força executória nº s 00124/2021/CORE1R/PRU1R/PGU/AGU, referente ao MS 99/2004, e 00127/2021/CORE1R/PRU1R/PGU/AGU, referente ao MS 81/2003.
33.	O TRE-RR, nas petições de peças 130 e 137, manifestou-se sobre os referidos pareceres e formulou os seguintes pedidos:
"Ante a todo o exposto, tendo em consideração que trata-se de uma decisão judicial que já passou por crivos de todas as ordens, judiciais, administrativas e de controle, e frente à situação singular dos servidores do TRE-RR de serem os únicos a sofrerem os efeitos da cautelar determinada no Acórdão 970/2013-TCU-Plenário, solicita-se a liberação do pagamento retroativo da parte das incorporações de quintos que o TCU considerar incontroversa, ficando a parte em tese controversa para ser discutida de forma mais pormenorizada em procedimento apropriado, observando-se a ampla defesa e o contraditório, visto a limitação do objeto deste processo de monitoramento, o qual se restringe a observar a regularidade dos cálculos do passivo trabalhista deste Tribunal, no período de 09.04.1998 a 31.12.2003, consoante no estabelecido no Acórdão 1523/2015-TCU-Plenário."
"Diante do exposto, considerando não haver qualquer controvérsia acerca do débito decorrente do MS 81/2003, considerando os precedentes do TCU por meio dos quais foi liberado o pagamento com orçamento ordinário de 27 Tribunais Eleitorais (Acórdão 139/2014-TCU-Plenário e Acórdão 2177/2014-TCU-Plenário) , considerando que a mesma solução pode ser aplicada ao TRE-RR, com a vantagem de evitar o aumento do débito pelo decurso do tempo que exigirá o procedimento do precatório, pede-se, a autorização do pagamento de todo o passivo existente, sem a utilização do procedimento de precatório, condicionado a liberação do crédito e cota financeira por meio do Tribunal Superior Eleitoral." (grifei) 
II
34.	Acompanho, na essência, o entendimento das unidades instrutivas, endossado pelo MP/TCU[footnoteRef:12], no sentido de considerar cumpridas as determinações constantes nos itens 9.1 e 9.2 do acórdão 1523/2015. [12:  Peça 89.] 
35.	As análises empreendidas pela então Secex-RR (peça 83) e pela Sefip (peça 86) demonstram que foram cumpridas as referidas determinações, considerando o exame dos cálculos apresentados pelo TRE-RR sobre as correções do lapso de tempo para a incorporação de um quinto (que deveria ser corrigido de 360 para 365 dias) , bem como a metodologia de correção monetária e juros dos passivos advindos das referidas incorporações.
36.	Em relação às irregularidades descritas no acórdão 344/2016, cabe um exame complementar à luz dos pareceres de força executória proferidos pela AGU[footnoteRef:13].  [13:  Peças 124 e 128.] 
37.	Em relação à constatação 1 do Acórdão 344/2016-TCU-Plenário - inclusão de quintos pleiteada no MS 99/2004 para servidores não impetrantes da ação -, a Secex-RR destacou "pela documentação juntada aos autos, que os servidores foram beneficiários do mandado de segurança eis que à época faziam parte da relação de associados e se procedia ao desconto em seus contracheques da contribuição devida na importância de R$ 25,00"[footnoteRef:14].  [14:  Peça 83, p. 10.] 
38.	É importante destacar que o parecer de força executória 00124/2021/CORE1R/PRU1R/PGU/AGU esclareceu que "somente os servidores expressamente listados em fls. 15 a 17 do MS 99/2004/2004 aproveitam o título judicial formado"[footnoteRef:15]. [15:  Peça 124, p 4.] 
39.	Entretanto, minha assessoria constatou que um dos servidores (matrícula 26300427) que está na relação do passivo referente à MS 99/2004 (peça 111, p. 8) não consta da lista de associados mencionada no parecer de força executória[footnoteRef:16] e tal situação não tinha sido identificada nos exames anteriores. Quanto a esse servidor, o TRE-RR apresentou certidão (peça 112, p. 8) de que "teve os descontos relativos à Astre-RR implementados em sua folha de pagamento a partir do mês de setembro de 2005" e a impetração do MS 99/2004 ocorreu em 25/11/2004[footnoteRef:17].  [16:  Peça 77, p. 15-16 e peça 112, p. 4-5.]  [17:  Peça 77, p. 2-11.] 
40.	Dessa forma, não restou comprovada a substituição do servidor pela Astre-RR no momento da impetração do MS 99/2004, não havendo amparo judicial para a incorporação da parcela de quintos e nem para o pagamento do passivo, situação para qual deve ser determinado ao TRE-RR que reveja a concessão de quintos, com base no MS 99/2004, ao referido servidor.
41.	Quanto à constatação 2 - incorporação de quintos referentes ao processo judicial MS 99/2004, considerando períodos de exercício de função anteriores ao interregno abarcado pelo período da ação, o TRE-RR informou que os servidores destacados pela Secex-RR (matrículas 26750195, 26100197, 26400182, 26701057, 26701094, 26701060, 26701061 e 26701062) também foram substituídos no MS 81/2003, esclarecendo que o período de abrangência daquela ação mandamental foi assegurado para os servidores, situação confirmada pela unidade instrutiva.
42.	Cabe complementar a análise dessa constatação com as considerações feitas no parecer de força executória 00127/2021/CORE1R/PRU1R/PGU/AGU[footnoteRef:18], referente ao MS 81/2003, no sentido de que "em relação aos beneficiários, tratando-se de MS coletivo e não tendo a associação autora restringido expressamente, é caso de se observar o Parecer 386/2018/PGU/AGU, de modo que a ação aproveita a todos os associados da ASTRE cuja situação jurídica seja idêntica àquela tratada na decisão, ainda que a filiação tenha ocorrido após a impetração do MS", confirmando a insubsistência de irregularidade. [18:  Peça 128, p. 2.] 
43.	Sobre a constatação 4 - não utilização do índice IPCA-E a partir de 26/3/2015 na correção monetária dos servidores beneficiários dos quintos incorporado -, a Secex-RR destacou que a Corte Eleitoral saneou a irregularidade apontada, aplicando regularmente o IPCA-E a partir de 26/3/2015 na correção monetária dos servidores beneficiários dos quintos incorporados. A Sefip, conforme instrução de peça 87, validou a análise. 
44.	No que diz respeito à constatação 3 - extensão dos quintos a períodos posteriores aos considerados no mandado de segurança 99 -, a questão foi examinada em processo apartado (TC Processo 007.019/2016-5) e não interfere no exame sobre a manutenção da medida expedida no Acórdão 970/2013-TCU-Plenário, que se refere apenas a retroativos.
45.	É pertinente, no entanto, um exame mais aprofundado da questão do passivo referente à VPNI em análise, bem como da cautelar em vigor, conforme subitem seguinte.
II.1 - Repercussão do RE 638115/CE nos MS 81/2003 e 99/2004
46.	Quanto ao valor do passivo de quintos, correspondem a retroativos decorrentes dos MS 81/2003 e 99/2004.  De acordo com os cálculos apresentados pelo TRE-RR, os valores referem-se a funções exercidas entre 1999 e 2004 (peça 51, itens não digitalizáveis - pasta serv - planilha principal passivos) . 
47.	No despacho de peça 105, destaquei que o STF ao julgar o RE 638.115-CE em 2015, assentou a extinção do direito à incorporação de quintos, em 8/4/1998, interpretando de forma combinada a MP 2.225-45/2001 e a Lei 9.624/1998, mas que, em sede de embargos, considerou indevida a cessão imediata do pagamento dos quintos incorporados até 2001 quando baseado em decisão transitada em julgado. No caso de decisões administrativas, estabeleceu que incide, desde logo, o instituto da absorção.
48.	No caso em exame, há duas especificidades relevantes: 1) a ocorrência de incorporações de quintos pelo exercício de funções após 2001; e 2) medida cautelar exarada no acórdão 970/2013, que suspendeu o pagamento de passivo relativo a VPNI de quintos (no caso do TRE-RR refere-se a funções exercidas entre 1999 e 2004) .
49.	De modo a esclarecer esses pontos remanescentes, também por meio do despacho de peça 105, determinei que fossem solicitados os seguintes dados referentes às incorporações de quintos ao TRE-RR:
"a.2.1) relação dos servidores e respectivos valores separados em 3 grupos a seguir discriminados: 1) até 8/4/1998; 2) entre 9/4/1998 e 4/9/2001 e 3) a partir de 5/9/2001. Na oportunidade indicar os respectivos fundamentos, inclusive se se trata da decisão de mérito proferida no MS 99/2004, de pedido de habilitação neste MS (com o respectivo número judicial) , decisão em outro processo judicial ou administrativo.
a.3	as seguintes informações quanto incorporações de quintos relativas ao período entre 4/9/2001 e o exercício de 2015:
a.3.1) até quando foi possibilitada a incorporação de funções no âmbito do TRE-RR;
a.3.2) se ainda estão ocorrendo as incorporações e/ou pagamentos mensais de quintos/VPNI referentes a incorporações de funções exercidas após 4/9/2001;
a.3.3) quais os servidores beneficiados com as incorporações e respectivos períodos das funções que lhes permitiram essas incorporações, a fundamentação para cada servidor (ex: MS 99/2004 ou pedido de habilitação neste MS, decisão administrativa ou outra decisão judicial) e respectiva relação destes com a AsTRE-RR (inclusive quando ingressaram na associação) ;
a.3.4) quais os valores das rubricas incorporadas e a forma de atualização monetária desses valores."
Em resposta, o TRE-RR encaminhou a relação dos servidores sujeitos ao passivo a ser pago das incorporações de quintos, por grupos (peça 111, p. 5-10) . A tabela abaixo representa os valores totais do passivo de acordo com o período de exercício da função para incorporação:
	Passivo referente a incorporações de funções exercidas
	Quantidade de servidores
	Fundamentação
	Total do passivo (valor histórico) 

	até 8/4/1998
	-
	-
	-

	entre 9/4/1998 e 4/9/2001
	64
	MS 81/2003
	R$ 8.494.142,27

	a partir de 5/9/2001
	53
	MS 99/2004
	R$ 4.565.891,60

Durante o saneamento destes autos, ocorreu o trânsito em julgado do RE 638.115/CE, que apesar de ter considerado inconstitucional a incorporação de quintos após 9/4/1998, por ausência de amparo legal, modulou os efeitos para os servidores que já possuíam e estavam recebendo incorporações ocorridas entre a edição da Lei 9.624/1998 e a MP 225-48/2001, conforme abaixo transcrito:
"5. Cessação imediata do pagamento dos quintos incorporados por força de decisão judicial transitada em julgado. Impossibilidade. Existência de mecanismos em nosso ordenamento aptos a rescindir o título executivo, ou ao menos torná-lo inexigível, quando a sentença exequenda fundamentar-se em interpretação considerada inconstitucional pelo STF. Embargos acolhidos neste ponto. 6. Verbas recebidas em decorrência de decisões administrativas. Manutenção da decisão. Inaplicabilidade do art. 54 da Lei 9.784/99. Dispositivo direcionado à Administração Pública, que não impede a apreciação judicial. Necessidade de observância do princípio da segurança jurídica. Recebimento de boa-fé. Decurso do tempo. 7. Modulação dos efeitos da decisão. Manutenção do pagamento da referida parcela incorporada em decorrência de decisões administrativas, até que sejam absorvidas por quaisquer reajustes futuros a contar da data do presente julgamento. 8. Parcelas recebidas em virtude de decisão judicial sem trânsito em julgado. Sobrestados em virtude da repercussão geral. Modulação dos efeitos para manter o pagamento àqueles servidores que continuam recebendo os quintos até absorção por reajustes futuros."
A unidade instrutiva ao analisar os quintos incorporados no período de entre 9/4/1998 e 4/9/2001, situação referente ao grupo 2 do passivo (valor histórico de R$ 8.494.142,27) , fez considerações no sentido de que estariam amparados pela decisão do MS 81/2003 (decisão judicial transitada em julgado) e pela modulação de efeitos realizada pelo STF. 
O parecer de força executória 00127/2021/CORE1R/PRU1R/PGU/AGU[footnoteRef:19] abordou a questão do pagamento retroativo e destacou: "em relação ao pagamento de retroativos, apesar de contrária aos entendimentos jurisprudenciais consolidados, constou expressamente do título judicial, devendo a União observar a coisa julgada". [19:  Peça 128.] 
O referido parecer ressaltou, entretanto, que "como o pagamento se fundamenta exclusivamente no título judicial constituído no MS 81/2003, o mesmo somente pode ser efetivado mediante execução na seara própria e observado necessariamente o regime constitucional dos precatórios".
No que diz respeito ao passivo referente a incorporações posteriores a 4/9/2001 (valor histórico de R$ 4.565.891,60) , contudo, a AGU, no parecer de força executória 00124/2021/CORE1R/PRU1R/PGU/AGU[footnoteRef:20], chegou à seguintes conclusões:  [20:  Peça 124, p. 4-5.] 
"Novamente, extrai-se que autora na exordial em nenhum momento pleiteou a determinação de pagamento das parcelas vencidas anteriormente à sua impetração, isto é, antes de 26/11/2004. 
O acórdão do TRE-RR no MS 99/2004/2004, igualmente, não determinou expressamente seu pagamento, sequer tendo enfrentado a questão.
Nesse contexto, não há motivo para excepcionar o entendimento consolidado nas súmulas 269 e 271 do STF: 
Súmula 269/STF: 'O mandado de segurança não é substituto de ação de cobrança'. Súmula 271/STF: 'Concessão de mandado de segurança não produz efeitos patrimoniais em relação a período pretérito, os quais devem ser reclamados administrativamente ou pela via judicial própria'. 
Assim, não há força executória no MS 99/2004/2004 em relação ao pagamento de valores pretéritos à 26/11/2004, data de impetração do mandamus. 
Em resumo: 
1. há força executória para reconhecer aos servidores expressamente listados em fls. 15 a 17 do MS 99/2004 o direito à incorporação dos quintos tão somente até 26/11/2004. 
2. não há força executória no MS 99/2004/2004 em relação ao pagamento de valores pretéritos à 26/11/2004, data de impetração do mandamus."
Nesse contexto, por não haver força executória no MS 99/2004 para o pagamento de retroativo e, por o passivo referente ao MS 81/2003, segundo o parecer 00127/2021/CORE1R/PRU1R/PGU/AGU, dever ser submetido ao regime de precatórios, a revogação da cautelar não implica que os recursos até o momento reservados pelo TRE para pagamento desses passivos devam ser assim utilizados. 
São necessárias e pertinentes, ainda, algumas ponderações em relação às parcelas incorporadas de quintos (VPNI) e sobre a menção da unidade instrutiva de que não é cabível qualquer espécie de reforma.
Em resposta à diligência, o TRE-RR informou que as incorporações de quintos foram possibilitadas até o dia 3/8/2015, considerando a determinação  do Presidente daquele Tribunal pelo sobrestamento de todas as implementações/atualizações de parcelas de quintos aos servidores a partir de agosto/2015 "uma vez que a decisão do STF no RE n.º 638.115/CE poderá repercutir nos efeitos do acórdão exarado no MS n.º 99/2004"[footnoteRef:21] e  que estão ocorrendo os pagamentos das parcelas já incorporadas até a data do supracitado sobrestamento "por força do acórdão exarado no MS nº 99/2004, cujos efeitos foram confirmados no julgamento do RE 638115-CE, transitado em julgado em 17.09.2020, conforme Certidão de Trânsito emitida pelo Supremo Tribunal Federal"[footnoteRef:22]. [21:  Peça 111, p. 10.]  [22:  Peça 111, p. 11 e peça 115, p. 22-23.] 
No voto dos embargos do RE 638115/CE, de 18/12/2019, que alterou a modulação dos efeitos da decisão em relação ao pagamento de quintos decorrente de decisão judicial transitada em julgado e estabeleceu a impossibilidade de cessação imediata dos pagamentos, o relator, Ministro Gilmar Mendes, concluiu seu entendimento da seguinte forma:
"De todo modo, cabe reconhecer que há em nosso ordenamento jurídico mecanismos aptos a rescindir o título executivo, ou ao menos torná-lo inexigível, quando a sentença exequenda fundamentar-se em interpretação considerada inconstitucional pelo STF, seja em momento anterior ou posterior ao seu trânsito em julgado.
Dessa forma, parece-me que a cessação imediata do pagamento dos quintos incorporados por força de decisão judicial transitada em julgado, por esta via, não se coaduna com a legislação e com a jurisprudência desta Corte. 
Por fim, cumpre apenas registrar que o atual Código de Processo Civil, em suas normas transitórias (art. 1.057) , estabeleceu que 'o disposto no art. 525, §§ 14 e 15, e no art. 535, §§ 7º e 8º, aplica-se às decisões transitadas em julgado após a entrada em vigor deste Código, e, às decisões transitadas em julgado anteriormente, aplica-se o disposto no art. 475-L, § 1º, e no art. 741, parágrafo único, da Lei nº 5.869, de 11 de janeiro de 1973'. 
Feitas essas considerações, curvo-me à orientação firmada pelo Pleno para reconsiderar parcialmente a decisão embargada, e firmar a impossibilidade de se determinar, por esta via, a cessação imediata do pagamento dos quintos quando fundado em decisão judicial transitada em julgado, ressalvado, em tese, o cabimento de ação rescisória para rediscutir o tema."
Além da possibilidade de ação rescisória aventada pelo Ministro Gilmar Mendes, observo que a relatora dos Respes 63-60.2012.6.23.0000, 83-51.2012.6.23.0000 e 64-45.2012.6.23.0000[footnoteRef:23] no âmbito do Tribunal Superior Eleitoral, suscitou, em razão dos vícios processuais ocorridos durante a tramitação do MS 99/2004, a possibilidade de ajuizamento de ação declaratória de nulidade insanável (querela nullilatis insanabilis) , conforme trecho abaixo reproduzido[footnoteRef:24]:  [23:  Recursos interpostos pela União e pelo Ministério Público Eleitoral contra o agravo regimental do TRE-RR que possibilitou novas habilitações no MS 99 (Peças 102-104) .]  [24:  Peça 102, p. 23-24; peça 103, p. 24 e peça 104, p. 23.] 
"Aliás, a título de obter dictum, entendo que o acórdão regional proferido no Mandado de Segurança n° 99/2004 (em apenso) , que autorizou a manutenção da incorporação de quintos após 5.9.2001 e que causou toda esta controvérsia jurídica, consubstancia o tipo de decisão que, provavelmente, se submeteria, com êxito, a uma querela nullitatis."
Ademais, durante o processamento dos MS 81/2003 e 99/2004 e Respes 63-60.2012.6.23.0000, 83-51.2012.6.23.0000 e 64-45.2012.6.23.0000, a AGU e o Ministério Público Eleitoral suscitaram possíveis vícios processuais[footnoteRef:25]: [25:  Peça 102, p. 8-11.] 
incompetência da Justiça Eleitoral para deliberar sobre a questão (servidores públicos) ;
não ter sido oportunizado ao Ministério Público, antes do julgamento, acesso aos autos, em afronta ao art. 127, caput, da Constituição Federal e art. 24, III, c/c o art. 27, § 30, do Código Eleitoral;
negativa do TRE, "a despeito de ser insistentemente instado, de funcionamento do Ministério Público nos autos, em consonância com as prerrogativas estabelecidas pela LC n° 75/93";
ausência de intimação da União para se manifestar nos autos, em desrespeito ao contraditório e à ampla defesa, insculpidos no art. 50, LIV e LV, da Constituição Federal;
Nesse contexto, deve ser ratificada ciência à AGU das ocorrências verificadas no presente monitoramento, e, ainda, informado ao TRE que a revogação da cautelar não implica autorização deste Tribunal para pagamentos administrativos referentes aos MS 81/2003 e 99/2004, devendo ser previamente consultada a Advocacia-Geral da União, considerando o disposto nos pareceres de força executória 00124/2021/CORE1R/PRU1R/PGU/AGU e 00127/2021/CORE1R/PRU1R/PGU/AGU.    
Especificamente a respeito dos quintos incorporados a partir de 27/11/2004 com fundamento no MS 99/2004, mas que segundo o parecer de força executória 00124/2021/CORE1R/PRU1R/PGU/AGU não encontram amparo na referida decisão[footnoteRef:26], deve ser determinado à Sefip que examine a questão em processo apartado de representação. [26:  "1. há força executória para reconhecer aos servidores expressamente listados em fls. 15 a 17 do MS 99/2004 o direito à incorporação dos quintos tão somente até 26/11/2004." (Peça 128, p. 5) ] 
III - Petição do TRE-RR
Conforme descrito na parte introdutória desta proposta de deliberação, o TRE-RR, por meio das petições de peças 130 e 137, manifestou-se em relação aos pareceres de força executória expedidos pela AGU, solicitando, em síntese "a liberação do pagamento retroativo da parte das incorporações de quintos que o TCU considerar incontroversa" e "autorização do pagamento de todo o passivo existente, sem a utilização do procedimento de precatório, condicionado a liberação do crédito e cota financeira por meio do Tribunal Superior Eleitoral." (grifei) 
Especificamente em relação ao procedimento de precatórios, a AGU, no parecer de força executória 00127/2021/CORE1R/PRU1R/PGU/AGU, ao abordar a questão do pagamento retroativo, ressaltou que:
  "Em relação ao pagamento de retroativos, apesar de contrária aos entendimentos jurisprudenciais consolidados, constou expressamente do título judicial, devendo a União observar a coisa julgada.
Todavia, eventuais pagamentos oriundos da condenação objeto do MS devem observar a regra do Art. 100 da CF, havendo necessidade de expedição de Precatórios:
Art. 100. Os pagamentos devidos pelas Fazendas Públicas Federal, Estaduais, Distrital e Municipais, em virtude de sentença judiciária, far-se-ão exclusivamente na ordem cronológica de apresentação dos precatórios e à conta dos créditos respectivos, proibida a designação de casos ou de pessoas nas dotações orçamentárias e nos créditos adicionais abertos para este fim.
Nesse sentido, ainda, a tese do tema 831 de Repercussão Geral do STF (Leading Case: RE 889173) , que possui o mesmo fundamento e reforça o acima exposto:
Tese: O pagamento dos valores devidos pela Fazenda Pública entre a data da impetração do mandado de segurança e a efetiva implementação da ordem concessiva deve observar o regime de precatórios previsto no artigo 100 da Constituição Federal.
Assim, como o pagamento se fundamenta exclusivamente no título judicial constituído no MS 81/2003/2003, o mesmo somente pode ser efetivado mediante execução na seara própria e observado necessariamente o regime constitucional dos precatórios."
Considerando a atribuição constitucional da AGU (art. 31 da CF/1988) para orientação dos órgãos representados acerca da correta interpretação das decisões judiciais quanto às respectivas delimitações objetivas, subjetivas e temporais, por meio da elaboração de pareceres de força executória[footnoteRef:27], o pedido do TRE-RR não pode ser acolhido. [27:   Portaria AGU 1.547/2008.] 
IV - Atualização das parcelas de quintos
O último ponto a ser examinado diz respeito à atualização das parcelas de VPNI relativas a incorporações de quintos dos servidores do TRE-RR. 
Em resposta à diligência, o TRE-RR informou que a "atualização monetária é com base na Lei de cargos e salários do Poder Judiciário" (peça 111, p. 11) . 
Nos termos do art. 15, § 1º, da Lei 9.527/1997 os quintos incorporados foram transformados em VPNI e devem ser reajustados apenas em razão dos reajustes gerais da remuneração dos servidores públicos federais, não cabendo aplicar à hipótese os índices de alterações de vencimentos que resultaram da implantação das carreiras dos servidores do Poder Judiciário: 
"Art. 15. Fica extinta a incorporação da retribuição pelo exercício de função de direção, chefia ou assessoramento, cargo de provimento em comissão ou de Natureza Especial a que se referem os arts. 3º e 10 da Lei nº 8.911, de 11 de julho de 1994.
§ 1º A importância paga em razão da incorporação a que se refere este artigo passa a constituir, a partir de 11 de novembro de 1997, vantagem pessoal nominalmente identificada, sujeita exclusivamente à atualização decorrente da revisão geral da remuneração dos servidores públicos federais."
O Conselho Nacional de Justiça tem deliberação nesse sentido, conforme ementa abaixo reproduzida (pedido de providências 0006875-59.2013.2.00.0000) :
"PEDIDO DE PROVIDÊNCIAS. SERVIDORES DA JUSTIÇA DO TRABALHO. POSTULAÇÃO DE REAJUSTE DA PARCELA DENOMINADA "VPNI" POR APLICAÇÃO DOS ÍNDICES DE REVISÃO ADOTADOS PELA LEI Nº 11.416/2006 (PLANO DE CARREIRA DOS SERVIDORES DO PODER JUDICIÁRIO) . PARCELA QUE É SUJEITA, NO ENTANTO, ÀS REVISÕES GERAIS DE REMUNERAÇÃO DOS SERVIDORES PÚBLICOS FEDERAIS. INVIABILIDADE DA APLICAÇÃO DOS ÍNDICES DECORRENTES DA LEI ESPECIAL DE CRIAÇÃO DO PLANO DE CARGOS E SALÁRIOS DOS SERVIDORES DO PODER JUDICIÁRIO.
1. Pedido de Providências originariamente submetido ao Conselho Superior da Justiça do Trabalho, que o remeteu para deliberação deste Conselho Nacional de Justiça ao entendimento de que necessária, no caso, observância de tratamento isonômico no âmbito de todo o Poder Judiciário, pois não se restringe a matéria à atuação administrativa da Justiça do Trabalho. Postulação da Associação Nacional dos Servidores da Justiça do Trabalho - ANAJUSTRA, no sentido de que a parcela denominada "Vantagem Pessoal Nominalmente Identificada - VPNI", decorrente dos antigos "quintos" incorporados, seja corrigida pelos índices da Lei nº 11.416/2006 (Plano de Carreira dos Servidores do Poder Judiciário) , sob invocação de decisão precedente do TCU, que nestes moldes concedeu a revisão aos seus servidores e também aos do Poder Legislativo.
2. Nos termos da Lei nº 9.527/97, artigo 15, parágrafo primeiro, a vantagem denominada VPNI tem a sua revisão nominal sujeita, a partir de 11/11/1997, exclusivamente, aos índices de atualização decorrentes da revisão geral da remuneração dos servidores públicos federais, não cabendo aplicar à hipótese os índices de alterações de vencimentos que resultaram da implantação das carreiras dos servidores do Poder Judiciário. Incidência do disposto no art. 3º, parágrafo único, do art. 62-A da Lei nº 8.112/90, seguindo o qual: "A VPNI de que trata o caput desse artigo somente estará sujeita às revisões gerais de remuneração dos servidores públicos federais." Inviabilidade de deliberação, por parte do CNJ, a respeito do critério de revisão da parcela, conforme preconizado pelos requerentes, sob pena de malferimento do princípio da separação dos poderes, uma vez que a revisão geral da remuneração dos servidores púbicos federais é matéria de iniciativa privativa do Presidente da República, conforme os artigos 37, X, e 61, parágrafo 1º, II, da Constituição Federal. Decisão que não poder ser tomada, por igual, com base apenas em critério geral de isonomia, mediante a consideração de jurisprudência do TCU que afeta exclusivamente os quadros de servidores legislativos federais, porque plenamente regulada através de regra jurídica positivada no plano do ordenamento infraconstitucional.
3. É pacífica a jurisprudência do Supremo Tribunal Federal no sentido da estrita submissão da oportunidade da revisão da VPNI à lei de revisão geral dos vencimentos, sendo assente a orientação, segundo a qual: " (...) 2. A estabilidade financeira garante ao servidor efetivo, após certo tempo de exercício de cargo em comissão ou assemelhado, a continuidade da percepção da diferença entre os vencimentos desse cargo e o do seu cargo efetivo. 3. O reajuste futuro desse benefício, uma vez desvinculado dos vencimentos do cargo em comissão que ensejou a sua incorporação, obedece aos critérios das revisões gerais de remuneração do funcionalismo. Precedentes: RE n. 226.462, Relator o Ministro Sepúlveda Pertence, Plenário, DJ de 25.5.01; RE n. 563.965, Relatora a Ministra Cármen Lúcia, Plenário, DJ de 20.3.09; RE n. 600.856, Relatora a Ministra Cármen Lúcia, DJe de 14.12.10; RE n. 603.890, Relator o Ministro Dias Tofolli, DJe de 01.08.11; RE n. 594.958-AgR, Relator o Ministro Luiz Fux, DJe de 07.10.11, entre outros." - sublinhei.
4. Consideração, por igual, de que o Supremo Tribunal Federal e todos os demais órgãos do Poder Judiciário que foram instados a prestar informações sobre esta matéria adotam estrita observância, nas suas respectivas esferas administrativas, a este entendimento, conforme manifestações que instruem os autos do presente Pedido de Providências, descabendo enveredar para orientação diversa e aparentemente desconforme com as leis aplicáveis com base apenas no precedente administrativo firmado no âmbito do TCU.
5. Pedido de providências julgado improcedente."
Dessa forma, deve ser determinado ao TRE-RR que corrija as parcelas percebidas a título de incorporação de quintos nos proventos de seus servidores, de modo a adequar os reajustes ao disposto no art. 15, §1ª, da Lei 9.527/1997.
***
	Diante do exposto, manifesto-me pela aprovação do acórdão que ora submeto à apreciação deste Colegiado.
	TCU, Sala das Sessões, em 16 de março de 2022.
Weder de Oliveira 
Relator